ACORDAO-COMPLETO-2446602

ACÓRDÃO 5138/2021 ATA 9/2021 - SEGUNDA CÂMARA

VISTOS, relatados e discutidos estes autos de tomada de contas especial instaurada pelo Fundo Nacional de Saúde, a partir de auditoria realizada pelo Departamento Nacional de Auditoria do Sistema Único de Saúde, em desfavor de Arnaldo Bernardino Alves, Mário Antônio Alvarenga Horta Barbosa, Mário Sérgio Nunes, Carlos Alberto Tayar, Aldery Silveira Junior e José Geraldo Maciel, em razão de pagamentos, nos exercícios de 2003 a 2005, de procedimentos de Unidade de Tratamento Intensivo aos hospitais da rede privada do Distrito Federal em valores acima da Tabela do SUS,
ACORDAM os Ministros do Tribunal de Contas da União, reunidos em sessão da Segunda Câmara, ante as razões expostas pelo Relator, em:
9.1. considerar revel, para todos os efeitos, Aldery Silveira Junior, dando-se prosseguimento ao processo, nos termos do art. 12, § 3º, da Lei 8.443/1992;
9.2. com fundamento nos arts. 1º, inciso I, 16, inciso III, alínea "b", 19, parágrafo único, e 23, inciso III, da Lei 8.443/1992, c/c o art. 214, inciso III, do Regimento Interno do TCU, julgar irregulares as contas de Arnaldo Bernardino Alves e Aldery Silveira Junior; 
9.3. com fundamento nos arts. 1º, inciso I, e 16, inciso II, 18 e 23, inciso II, da Lei 8.443/1992, c/c o art. 214, inciso II, do Regimento Interno do TCU, julgar regulares com ressalva as contas de Mário Antônio Alvarenga Horta Barbosa, Mário Sérgio Nunes, Carlos Alberto Tayar e José Geraldo Maciel, dando-lhes quitação; e
9.4. dar ciência deste acórdão aos responsáveis e ao Fundo Nacional de Saúde.

Tomada de Contas Especial instaurada pelo Fundo Nacional de Saúde em razão de pagamentos irregulares verificados em procedimentos nos serviços de Unidade de Terapia Intensiva, com valores acima da Tabela SUS, realizados pela Secretaria de Saúde do Distrito Federal durante os exercícios de 2003, 2004 e 2005.

Segunda Câmara

Fundo Nacional de Saúde - MS.

3. Responsáveis: Aldery Silveira Junior (XXX.667.523-XX); Arnaldo Bernardino Alves (XXX.311.094-XX); Carlos Alberto Tayar (XXX.492.691-XX); Jose Geraldo Maciel (XXX.463.371-XX); Mario Antônio Alvarenga Horta Barbosa (XXX.093.391-XX); Mario Sergio Nunes (XXX.966.097-XX).

13.1. Ministros presentes: Augusto Nardes (na Presidência), Aroldo Cedraz, Raimundo Carreiro e Bruno Dantas (Relator).
13.2. Ministro-Substituto presente: André Luís de Carvalho.

BRUNO DANTAS

Por registrar as principais ocorrências do processo até o momento, resumindo os fundamentos das peças acostadas aos autos, adoto como relatório, com os ajustes necessários, a instrução da secretaria responsável pela análise da demanda (peça 115) , a qual contou com a anuência do corpo diretivo da unidade (peças 116 e 117) :
"HISTÓRICO
2. O processo originou-se das constatações contidas nos Relatórios de Auditoria 4025, 4283, 4288, 4322 e 4341 (peças 4 e 5) do Departamento Nacional de Auditoria do SUS (Denasus) , realizada na Secretaria Estadual de Saúde do Distrito Federal, com o objetivo de verificar a efetiva prestação de todos os serviços de UTI faturados por hospitais da rede privada  junto à Secretaria de Estado da Saúde do Distrito Federal (Hospital Santa Juliana, Hospital Santa Helena, Hospital Santa Lúcia, Hospital Prontonorte e Hospital Daher Lago Sul) .
3. A auditoria decorreu de determinação constante do Acórdão 2152/2005-TCU-Plenário (TC Processo 004.145/2005-7) :
'9.2. determinar ao Departamento Nacional de Auditoria do SUS, do Ministério da Saúde, que:
9.2.1. efetue levantamento na Secretaria de Estado de Saúde do Distrito Federal com vistas a: 
9.2.1.1. verificar a efetiva prestação de todos os serviços de UTI faturados pelo Hospital Santa Juliana perante a SES/DF;
9.2.1.2. calcular a diferença entre os valores cobrados pelos hospitais da rede privada, relativos ao tratamento de pacientes de UTI internados a partir de janeiro de 2003, e os valores admitidos nas tabelas do SUS vigentes à época das internações;
9.2.2. adote providências, incluindo a instauração de tomada de contas especial, para ressarcimento dos valores pagos indevidamente, verificados durante o levantamento acima mencionado, em virtude de cobrança de serviços não prestados ou pagamento com recursos federais acima do permitido na tabela do SUS nacional;'
4. A auditoria realizada abrangeu os exercícios de 2003 a 2005 e identificou dano ao erário no valor de R$ 3.657.816,71 devido à seguinte irregularidade: pagamento de procedimentos de UTI aos hospitais da rede privada em valores acima da Tabela do SUS - Portaria GM/MS 1.606, de 11/9/2001. Também foram constatadas outras irregularidades:
a) a Secretaria de Estado da Saúde do Distrito Federal - SES/DF comprou serviços de UTI utilizando-se de dispensa de licitação caracterizada indevidamente como emergência, além de não haver realizado pesquisa prévia de preços de mercado;
b) não foram celebrados contratos entre a SES/DF e os hospitais da rede privada, contrariando a Lei 8.666/1993, o art. 18, inciso X da Lei Orgânica da Saúde (Lei 8.080/1990) e a Portaria GM/MS 1.286, de 26/10/2003 vigente à época.
5. A auditoria realizada deu origem à relatórios individualizados, por hospital da rede privada:
a) Relatório de Auditoria 4025, referente ao Hospital Santa Juliana, identificado débito de R$ 2.763.912,09 (peça 4, p. 1-36) ;
b) Relatório de Auditoria 4283, referente ao Hospital Prontonorte, identificado débito de R$ 13.981,10 (peça 37-52) ;
c) Relatório de Auditoria 4288, referente ao Hospital Santa Helena, identificado débito de R$ 86.002,41 (peça 53-69) ;
d) Relatório de Auditoria 4322, referente ao Hospital Santa Lúcia, identificado débito de R$ 708.665,76 (peça 5, p. 1-26) ;
e) Relatório de Auditoria 4341, referente ao Hospital Daher Lago Sul, identificado débito de R$ 85.255,35 (peça 5, p. 27-44) .
6. O detalhamento do débito realizado pelo Denasus consta da peça 18, p. 1-33.
7. O Relatório Completo do Tomador de Contas 236/2017 (peça 19, p. 1-44) , consolidou todos os relatórios de auditoria, e acompanhando entendimento do Denasus, caracterizou as responsabilidades conforme tabela abaixo:
	Número RA
	Hospital da rede privada
	Responsáveis
	Débito solidário (R$) 

	4025
	Santa Juliana
	Arnaldo Bernardino Alves (CPF XXX.311.094-XX) ; Mário Antônio Alvarenga Horta Barbosa (CPF XXX.093.391-XX) ; Mário Sérgio Nunes (CPF XXX.966.097-XX) ; Carlos Alberto Tayar (CPF XXX.492.691-XX) ; Aldery Silveira Junior (CPF XXX.667.523-XX) 
	R$ 2.763.912,09

	4283
	Prontonorte
	Arnaldo Bernardino Alves (CPF XXX.311.094-XX) ; Mário Antônio Alvarenga Horta Barbosa (CPF XXX.093.391-XX) ; Mário Sérgio Nunes (CPF XXX.966.097-XX) ; Carlos Alberto Tayar (CPF XXX.492.691-XX) ; Aldery Silveira Junior (CPF XXX.667.523-XX) ;
	R$ 13.981,10

	4288
	Santa Helena
	Arnaldo Bernardino Alves (CPF XXX.311.094-XX) ; Mário Antônio Alvarenga Horta Barbosa (CPF XXX.093.391-XX) ; Mário Sérgio Nunes (CPF XXX.966.097-XX) ; Carlos Alberto Tayar (CPF XXX.492.691-XX) ; Aldery Silveira Junior (CPF XXX.667.523-XX) ;
	R$ 86.002,41

	4322
	Santa Lúcia
	Arnaldo Bernardino Alves (CPF XXX.311.094-XX) ; Mário Antônio Alvarenga Horta Barbosa (CPF XXX.093.391-XX) ; Mário Sérgio Nunes (CPF XXX.966.097-XX) ; Carlos Alberto Tayar (CPF XXX.492.691-XX) ; Aldery Silveira Junior (CPF XXX.667.523-XX) ; José Geraldo Maciel (CPF XXX.463.371-XX) 
	R$ 708.665,76

	4341
	Daher Lago Sul
	Arnaldo Bernardino Alves (CPF XXX.311.094-XX) ; Mário Antônio Alvarenga Horta Barbosa (CPF XXX.093.391-XX) ; Mário Sérgio Nunes (CPF XXX.966.097-XX) ; Carlos Alberto Tayar (CPF XXX.492.691-XX) ; Aldery Silveira Junior (CPF XXX.667.523-XX) ; José Geraldo Maciel (CPF XXX.463.371-XX) 
	R$ 85.255,35

8. O Relatório de Auditoria 082/2018 do Controle Interno (peça 20, p. 1-6) retrata as questões relatadas no Relatório de Tomada de Contas Especial 236/2017.
9. Diante disso, a Secretaria de Controle Interno certificou a irregularidade das contas (peça 21) , acompanhado do parecer do dirigente do órgão de controle interno (peça 22) , tendo o Ministro de Estado da Saúde, Sr. Ricardo Barros, registrado o conhecimento das conclusões daquele órgão de controle interno (peça 23) . A responsabilização foi devidamente inscrita no Siafi (peça 16, p. 1-15) .
10. A tomada de contas foi enviada ao TCU e autuada em 18/5/2018, dando início à fase externa da TCE. . No âmbito do Tribunal foi realizada a análise que culminou com a instrução inicial à peça 24, com a proposta de citação dos responsáveis, a qual contou com a anuência do titular da unidade técnica. As citações foram autorizadas conforme despacho do relator, Ministro Bruno Dantas, e realizadas nos termos dos ofícios às peças 34 a 39.
Verificação de Eventual Prejuízo ao Contraditório e Ampla Defesa
11. Verificou-se em primeira instrução que não havia prejuízo ao contraditório e ampla defesa, uma vez que não houve o transcurso de mais de dez anos desde o fato gerador sem que tenha havido a notificação dos responsáveis pela autoridade administrativa federal competente (art. 6º, inciso II, c/c art. 19 da IN/TCU 71/2012, modificada pela IN/TCU 76/2016) , pois os recursos transferidos e as despesas impugnadas referem-se aos exercícios de 2003 a 2005, e os responsáveis foram notificados sobre as irregularidades pela autoridade administrativa competente em 2007, conforme descrito no Relatório Completo do Tomador de Contas Especial 236/2017 (peça 19, p. 5, 13, 21-22, 29-30, 38-39) .
Valor de Constituição da TCE
12. Verificou-se, ainda, que o valor atualizado do débito apurado (sem juros) em 1/1/2017 é superior ao limite mínimo de R$ 100.000,00, na forma estabelecida conforme os arts. 6º, inciso I, e 19 da IN/TCU 71/2012, modificada pela IN/TCU 76/2016.
Esgotamento da via administrativa do Ministério da Saúde para ressarcimento do dano
13. Preliminarmente, oportuno consignar que, nos termos do art. 23, § 1º, do Decreto 7.827/2012, que regulamenta a Lei Complementar 141/2012, e item 9.3.5.2 do Acórdão 1072/2017-TCU-Plenário (Relator Min. Bruno Dantas) , foram esgotadas, na via administrativa de controle interno do Ministério da Saúde, as medidas para ressarcimento do dano, conforme notificações aos responsáveis listadas no Relatório Completo do Tomador de Contas 236/2017 (peças 19, p. 5-6, 13-14, 21-22, 29-30, 38-39) . 
Caracterização das irregularidades geradoras do dano ao erário
14. Extrai-se da situação sintetizada na seção 'histórico' desta instrução que o tomador de contas identificou como ilícito gerador do dano as seguintes irregularidades:
14.1. Ocorrência 1: pagamento de procedimentos de UTI ao Hospital Santa Juliana com valor acima da tabela do SUS;
Valor histórico: R$ 2.763.912,09;
Dispositivos violados: art. 1º. da Portaria GM/MS 1.606, de 11/9/2001; art. 70, parágrafo único, da Constituição Federal; 
Responsáveis: Srs. Arnaldo Bernardino Alves (CPF XXX.311.094-XX) , na condição de Secretário de Estado da Saúde do Distrito Federal, gestão 23/11/202 a 21/3/2005; Mário Antônio Alvarenga Horta Barbosa (CPF XXX.093.391-XX) , na condição de Secretário Adjunto de Saúde do Distrito Federal, gestão 8/1/2003 a 30/3/2005; Mário Sérgio Nunes (CPF XXX.966.097-XX) , na condição de Subsecretário de Atenção à Saúde do Distrito Federal, gestão 8/1/2003 a 21/8/2006; Carlos Alberto Tayar (CPF XXX.492.691-XX) , na condição de Diretor Executivo do Fundo Estadual de Saúde do DF, gestão 8/1/2003 a 4/4/2005; Aldery Silveira Junior (CPF XXX.667.523-XX) , na condição de Subsecretário de Apoio Operacional da Secretaria de Estado da Saúde do Distrito Federal, gestão 8/1/2003 a 13/9/2004;
Condutas: autorizar pagamento de procedimentos de UTI com valor acima da tabela do SUS, resultando em dano ao erário;
Evidência: conforme planilha de glosas, Relatório de Auditoria 4025 (peça 4, p. 20-35) .
14.2.  Ocorrência 2: pagamento de procedimentos de UTI ao Hospital Prontonorte com valor acima da tabela do SUS;
Valor histórico: R$ 13.981,10;
Dispositivos violados: art. 1º. da Portaria GM/MS 1.606, de 11/9/2001; art. 70, parágrafo único, da Constituição Federal; 
Responsáveis: Srs. Arnaldo Bernardino Alves (CPF XXX.311.094-XX) , na condição de Secretário de Estado da Saúde do Distrito Federal, gestão 23/11/202 a 21/3/2005; Mário Antônio Alvarenga Horta Barbosa (CPF XXX.093.391-XX) , na condição de Secretário Adjunto de Saúde do Distrito Federal, gestão 8/1/2003 a 30/3/2005; Mário Sérgio Nunes (CPF XXX.966.097-XX) , na condição de Subsecretário de Atenção à Saúde do Distrito Federal, gestão 8/1/2003 a 21/8/2006; Carlos Alberto Tayar (CPF XXX.492.691-XX) , na condição de Diretor Executivo do Fundo Estadual de Saúde do DF, gestão 8/1/2003 a 4/4/2005; Aldery Silveira Junior (CPF XXX.667.523-XX) , na condição de Subsecretário de Apoio Operacional da Secretaria de Estado da Saúde do Distrito Federal, gestão 8/1/2003 a 13/9/2004;
Condutas: autorizar pagamento de procedimentos de UTI com valor acima da tabela do SUS, resultando em dano ao erário;
Evidência: conforme planilha de glosas, Relatório de Auditoria 4283 (peça 4, p. 51) .
14.3. Ocorrência 3: pagamento de procedimentos de UTI ao Hospital Santa Helena com valor acima da tabela do SUS;
Valor histórico: R$ 86.002,41;
Dispositivos violados: art. 1º. da Portaria GM/MS 1.606, de 11/9/2001; art. 70, parágrafo único, da Constituição Federal; 
Responsáveis: Srs. Arnaldo Bernardino Alves (CPF XXX.311.094-XX) , na condição de Secretário de Estado da Saúde do Distrito Federal, gestão 23/11/202 a 21/3/2005; Mário Antônio Alvarenga Horta Barbosa (CPF XXX.093.391-XX) , na condição de Secretário Adjunto de Saúde do Distrito Federal, gestão 8/1/2003 a 30/3/2005; Mário Sérgio Nunes (CPF XXX.966.097-XX) , na condição de Subsecretário de Atenção à Saúde do Distrito Federal, gestão 8/1/2003 a 21/8/2006; Carlos Alberto Tayar (CPF XXX.492.691-XX) , na condição de Diretor Executivo do Fundo Estadual de Saúde do DF, gestão 8/1/2003 a 4/4/2005; Aldery Silveira Junior (CPF XXX.667.523-XX) , na condição de Subsecretário de Apoio Operacional da Secretaria de Estado da Saúde do Distrito Federal, gestão 8/1/2003 a 13/9/2004;
Condutas: autorizar pagamento de procedimentos de UTI com valor acima da tabela do SUS, resultando em dano ao erário;
Evidência: conforme planilha de glosas, Relatório de Auditoria 4288 (peça 4, p. 67-68) .
14.4. Ocorrência 4: pagamento de procedimentos de UTI ao Hospital Santa Lúcia com valor acima da tabela do SUS;
Valor histórico: R$ 708.665,76;
Dispositivos violados: art. 1º. da Portaria GM/MS 1.606, de 11/9/2001; art. 70, parágrafo único, da Constituição Federal; 
Responsáveis: Srs. Arnaldo Bernardino Alves (CPF XXX.311.094-XX) , na condição de Secretário de Estado da Saúde do Distrito Federal, gestão 23/11/202 a 21/3/2005; Mário Antônio Alvarenga Horta Barbosa (CPF XXX.093.391-XX) , na condição de Secretário Adjunto de Saúde do Distrito Federal, gestão 8/1/2003 a 30/3/2005; Mário Sérgio Nunes (CPF XXX.966.097-XX) , na condição de Subsecretário de Atenção à Saúde do Distrito Federal, gestão 8/1/2003 a 21/8/2006; Carlos Alberto Tayar (CPF XXX.492.691-XX) , na condição de Diretor Executivo do Fundo Estadual de Saúde do DF, gestão 8/1/2003 a 4/4/2005; Aldery Silveira Junior (CPF XXX.667.523-XX) , na condição de Subsecretário de Apoio Operacional da Secretaria de Estado da Saúde do Distrito Federal, gestão 8/1/2003 a 13/9/2004; José Geraldo Maciel (CPF XXX.463.371-XX) , condição de Secretário de Estado da Saúde, gestão a partir de 21/3/2005;
Condutas: autorizar pagamento de procedimentos de UTI com valor acima da tabela do SUS, resultando em dano ao erário;
Evidência: conforme planilha de glosas, Relatório de Auditoria 4322 (peça 5, p. 17-20) .
14.5. Ocorrência 5: pagamento de procedimentos de UTI ao Hospital Daher Lago Sul com valor acima da tabela do SUS;
Valor histórico: R$ 85.255,35;
Dispositivos violados: art. 1º. da Portaria GM/MS 1.606, de 11/9/2001; art. 70, parágrafo único, da Constituição Federal; 
Responsáveis: Srs. Arnaldo Bernardino Alves (CPF XXX.311.094-XX) , na condição de Secretário de Estado da Saúde do Distrito Federal, gestão 23/11/202 a 21/3/2005; Mário Antônio Alvarenga Horta Barbosa (CPF XXX.093.391-XX) , na condição de Secretário Adjunto de Saúde do Distrito Federal, gestão 8/1/2003 a 30/3/2005; Mário Sérgio Nunes (CPF XXX.966.097-XX) , na condição de Subsecretário de Atenção à Saúde do Distrito Federal, gestão 8/1/2003 a 21/8/2006; Carlos Alberto Tayar (CPF XXX.492.691-XX) , na condição de Diretor Executivo do Fundo Estadual de Saúde do DF, gestão 8/1/2003 a 4/4/2005; Aldery Silveira Junior (CPF XXX.667.523-XX) , na condição de Subsecretário de Apoio Operacional da Secretaria de Estado da Saúde do Distrito Federal, gestão 8/1/2003 a 13/9/2004; José Geraldo Maciel (CPF XXX.463.371-XX) , condição de Secretário de Estado da Saúde, gestão a partir de 21/3/2005;
Condutas: autorizar pagamento de procedimentos de UTI com valor acima da tabela do SUS, resultando em dano ao erário;
Evidência: conforme planilha de glosas, Relatório de Auditoria 4341 (peça 5, p. 41-42) .
Individualização das Condutas
15. Cabe ressaltar que a responsabilização dos agentes públicos integrantes da relação processual desta TCE foi determinada pela equipe de auditoria do Denasus. Entendeu a equipe de auditoria que deveriam ser responsabilizados os principais gestores da área da saúde com atuação nos principais atos que deram origem ao débito, quais sejam:
a) a dispensa de licitação, optando-se por contratação emergencial, sem justificativa;
b) a ausência de pesquisa prévia de preços de mercado;
c) a assinatura do contrato;
d) os processos de pagamento.
16. Conforme matriz de responsabilização elaborada pelo Denasus (peça 17) , as informações foram retiradas dos Relatórios de Auditoria 4025, 4283, 4288, 4322 e 4341, do Parecer administrativo COPLAO/CGAUD/DENASUS/SGEP/MS 384 (peça 1, p. 2) , e da fl. 159 do processo administrativo n. 25000.029060/2007-10 (peça 3, p. 8) . 
17. De qualquer forma, a responsabilização dos principais gestores é compatível com o entendimento firmado pelo TCU no item 9.3.3 do Acórdão 1072/2017-TCU-Plenário, de relatoria do Ministro Bruno Dantas, segundo o qual o dano ao erário deve ser restituído ao FNS pelos gestores: 
9.3.3. tratando-se de débito decorrente de dano ao erário propriamente dito, cabe ao gestor responsável pela irregularidade a obrigação de devolver os recursos, visto que, nessas situações, não há evidências de que eles tenham sido aplicados em prol de alguma finalidade pública, devendo a recomposição ser feita ao Fundo Nacional de Saúde, em respeito ao disposto no art. 2º, inciso VII, do Decreto 3.964/2001 combinado com o art. 33, § 4º, da Lei 8.080/1990.
18. Cumpre observar que, conforme disposto no art. 9º, caput e inciso II, da Lei n. 8.080/1990, é competência do secretário de saúde a gestão do Sistema Único de Saúde (SUS) na esfera distrital. Dessa forma, a responsabilidade pelas irregularidades discutidas nesta TCE deve incidir, primeiramente, sobre o então secretário de saúde do Distrito Federal. 
19. Ressalte-se, ainda, que a irregularidade relativa ao pagamento de procedimentos de UTI com valor acima da tabela do SUS, devido à sua dimensão, somente foi possível ser perpetrada devido às outras irregularidades, quais sejam, contratação emergencial por dispensa de licitação sem justificativa e ausência de pesquisa prévia de preços de mercado.
20. Dessa forma, propôs-se a citação dos responsáveis em relação às ocorrências descritas no item 14 desta instrução.
Das citações
21. Após a expedição das comunicações processuais de citação, os responsáveis apresentaram suas alegações de defesa, à exceção do responsável Aldery Silveira Junior, que não se manifestou. As informações relativas às comunicações processuais encontram-se consolidadas no Despacho de Conclusão de Comunicações Processuais (peça 114) e reproduzidas na tabela a seguir:
	Responsável
	Ofício de citação
	Aviso de recebimento
	Alegações de defesa

	Arnaldo Bernardino Alves, na condição de Secretário da Saúde do Distrito Federal, no período de 23/11/2002 a 21/3/2005. 
	Ofício 10910/2019- SecexTCE, de 10/12/2019 (peça 35) .
	Recebido em 18/12/2019 (peça 58) .
	Apresentadas em 19/12/2019 (peça 45) .

	José Geraldo Maciel, na condição de Secretário da Saúde do Distrito Federal, no período a partir de 21/3/2005. 
	Ofício 10914/2019- SecexTCE, de 10/12/2019 (peça 37) .
	Recebido em 19/12/2019 (peça 57) .
	Apresentadas em 02/01/2020 (peça 51) .

	Carlos Alberto Tayar, na condição de Diretor Executivo do Fundo Estadual de Saúde do DF, no período de 8/1/2003 a 4/4/2005. 
	Ofício 10915/2019- SecexTCE, de 10/12/2019 (peça 36) .
	Recebido em 19/12/2019 (peça 56) .
	Apresentadas em 07/02/2020 (peça104) .

	Mário Antônio Alvarenga Horta Barbosa, na condição de Secretário Adjunto de Saúde do Distrito Federal, no período de 8/1/2003 a 30/3/2005. 
	Ofício 10913/2019- SecexTCE, de 10/12/2019 (peça 38) .
	Recebido em 19/12/2019 (peça 55) .
	Apresentadas em 19/12/2019 (peça 42) .

	Mário Sérgio Nunes, na condição de Subsecretário de Atenção à Saúde do Distrito Federal, no período de 8/1/2003 a 21/8/2006. 
	Ofício 10911/2019- SecexTCE, de 10/12/2019 (peça 34) .
	Recebido em 19/12/2019 (peça 59) .
	Apresentadas em 20/01/2020 (peças 60-102) .

	Aldery Silveira Junior, na condição de Subsecretário de Apoio Operacional da Secretaria de Estado da Saúde do Distrito Federal, no período de 8/1/2003 a 13/9/2004.
	Ofício 10912/2019- SecexTCE, de 10/12/2019 (peça 39) .
	Mudou-se.
	Não houve.

		Ofícios 7619 e 7621/2020-TCU/Seproc, de 05/03/2020 (peças 109 e 111) .
	Desconhecido.
	Não houve

		Ofício 7620/2020-TCU/Seproc, de 05/03/2020 (peça 110) . 
	Recebido em 23/03/2020 (peça 112) .
	Não houve

22. Constata-se, portanto, que após ser devidamente notificado no endereço constante do cadastro da Receita Federal (peça 108) , o Sr. Aldery Silveira Junior quedou silente, tendo se encerrado o prazo para apresentação de suas alegações de defesa.
23. Assim, considerando a manifestação apresentada pelos demais responsáveis, entende-se que esta TCE se encontra apta para que o Tribunal aprecie o seu mérito.
EXAME TÉCNICO
24. Conforme detalhado no item 14 desta instrução, os débitos desta tomada de contas especial se originaram de pagamentos por procedimentos de UTI aos hospitais Santa Juliana, Santa Helena, Santa Lúcia, Prontonorte e Lago Sul, em valores acima da tabela do SUS.
25. Entretanto, no que se refere aos pagamentos ao Hospital Santa Juliana, esses débitos já foram tratados em outro processo - TC Processo 004.145/2005-7 - cujo Acórdão 3215/2013-TCU-Plenário condenou o Distrito Federal e o responsável Arnaldo Bernardino Alves, solidariamente, ao pagamento dos débitos com recolhimento aos cofres do Fundo de Saúde do Distrito Federal.
26. A tabela a seguir apresenta a correlação entre os débitos apurados no TC Processo 004.145/2005-7 e os débitos apontados nesta TCE, relativamente aos pagamentos efetuados ao Hospital Santa Juliana:
	Débitos TC Processo 004.145/2005-7
	Débitos nesta TCE

	7.916,92
	14/06/2004
	13/06/2004
	7.916,92

	4.880,47
	14/06/2004
	14/06/2004
	4.880,47

	12.897,35
	14/06/2004
	14/06/2004
	12.897,35

	18.243,15
	16/06/2004
	16/06/2004
	18.243,15

	7.122,18
	16/06/2004
	16/06/2004
	7.122,18

	4.248,08
	24/06/2004
	24/06/2004
	4.248,08

	28.366,10
	24/06/2004
	24/06/2004
	28.366,10

	7.323,23
	24/06/2004
	24/06/2004
	7.323,23

	17.495,09
	25/06/2004
	25/06/2004
	17.495,09

	11.464,55
	25/06/2004
	25/06/2004
	11.464,55

	7.534,96
	25/06/2004
	25/06/2004
	7.534,96

	1.697,15
	30/06/2004
	30/06/2004
	1.697,15

	195.703,74
	30/06/2004
	30/06/2004
	148.050,03

	5.035,80
	12/07/2004
	12/07/2004
	5.035,80

	25.581,45
	12/07/2004
	12/07/2004
	25.581,45

	295.341,15
	13/07/2004
	13/07/2004
	295.341,15

	8.327,67
	21/07/2004
	21/07/2004
	8.327,67

	1.910,51
	05/08/2004
	05/08/2004
	1.910,51

	21.335,06
	05/08/2004
	05/08/2004
	21.335,06

	8.181,75
	05/08/2004
	05/08/2004
	8.181,75

	28.388,71
	10/08/2004
	10/08/2004
	28.388,71

	48.160,62
	10/08/2004
	10/08/2004
	48.160,62

	5.871,16
	16/08/2004
	16/08/2004
	5.871,16

	1.430,16
	17/08/2004
	17/08/2004
	1.430,16

	12.302,83
	16/08/2004
		
	9.048,23
	19/08/2004
	19/08/2004
	9.048,23

	14.191,88
	19/08/2004
	19/08/2004
	14.191,88

	30.241,54
	30/08/2004
	30/08/2004
	30.241,54

	13.681,11
	30/08/2004
	30/08/2004
	13.681,11

	64.957,91
	03/09/2004
	03/09/2004
	64.957,91

	20.112,85
	06/09/2004
	06/09/2004
	20.112,85

	25.432,38
	06/09/2004
	06/09/2004
	25.432,38

	20.459,38
	06/09/2004
		
	13.353,15
	09/09/2004
	09/09/2004
	13.353,15

	21.733,07
	13/09/2004
	13/09/2004
	21.733,07

	3.607,72
	15/10/2004
	15/10/2004
	3.607,72

	30.410,01
	15/10/2004
	15/10/2004
	30.410,01

	7.055,48
	04/11/2004
	04/11/2004
	7.055,48

	8.911,19
	04/11/2004
	04/11/2004
	8.911,19

	66.066,61
	08/11/2004
	08/11/2004
	66.066,61

	25.417,83
	08/11/2004
		
	2.001,20
	18/11/2004
	18/11/2004
	2.001,20

	67.000,13
	18/11/2004
	18/11/2004
	56.813,54

	57.343,31
	18/11/2004
	18/11/2004
	57.343,31

	8.693,22
	18/11/2004
	18/11/2004
	8.693,22

	7.769,94
	18/11/2004
	18/11/2004
	7.769,94

	63.204,41
	18/11/2004
	18/11/2004
	63.204,41

	8.207,83
	18/11/2004
	18/11/2004
	8.207,83

	5.989,22
	18/11/2004
	18/11/2004
	5.989,22

	23.541,05
	18/11/2004
	18/11/2004
	23.541,05

	12.970,38
	18/11/2004
	18/11/2004
	12.970,38

	688,11
	18/11/2004
	18/11/2004
	688,11

	15.503,53
	18/11/2004
	18/11/2004
	15.503,53

	39.552,54
	18/11/2004
	18/11/2004
	39.552,54

	1.535,45
	18/11/2004
	18/11/2004
	1.535,45

	3.706,48
	18/11/2004
	18/11/2004
	3.706,48

	18.966,31
	18/11/2004
	18/11/2004
	18.966,31

	68.137,99
	18/11/2004
	18/11/2004
	67.000,13

	56.813,54
	18/11/2004
		
	5.823,08
	18/11/2004
		
	31.273,65
	20/12/2004
	20/12/2004
	31.273,65

	58.485,96
	27/12/2004
	27/12/2004
	58.485,96

	178.241,09
	27/12/2004
	27/12/2004
	178.241,09

	31.163,90
	27/12/2004
	27/12/2004
	31.163,90

	9.639,14
	27/12/2004
	27/12/2004
	9.639,14

	69.957,20
	27/12/2004
	27/12/2004
	69.957,20

	33.219,82
	27/12/2004
	27/12/2004
	33.219,82

	7.525,00
	27/12/2004
	27/12/2004
	7.525,00

	53.952,26
	27/12/2004
	27/12/2004
	53.952,26

	12.417,22
	27/12/2004
	27/12/2004
	12.417,22

	113.099,00
	27/12/2004
	27/12/2004
	113.099,00

	69.059,00
	27/12/2004
	27/12/2004
	69.059,00

	851,97
	19/01/2005
	19/01/2005
	851,97

	6.135,35
	19/01/2005
	19/01/2005
	6.155,35

	109.002,58
	19/01/2005
	19/01/2005
	109.002,58

	143.742,91
	19/01/2005
	19/01/2005
	143.742,91

	4.058,41
	19/01/2005
	19/01/2005
	4.058,41

	11.221,39
	19/01/2005
	19/01/2005
	11.221,39

	16.242,98
	19/01/2005
	19/01/2005
	16.242,98

	26.083,11
	19/01/2005
	19/01/2005
	26.083,11

	2.491,35
	19/01/2005
	19/01/2005
	2.491,35

	29.319,38
	19/01/2005
	19/01/2005
	29.319,38

	29.988,01
	19/01/2005
	19/01/2005
	29.988,01

	11.403,35
	19/01/2005
	19/01/2005
	11.403,38

	15.574,80
	19/01/2005
	19/01/2005
	15.574,80

	72.601,05
	19/01/2005
	19/01/2005
	72.601,05

	28.797,15
	19/01/2005
	19/01/2005
	28.797,15

	20.136,62
	19/01/2005
	07/03/2005
	20.136,62

	14.505,42
	19/01/2005
	07/03/2005
	14.505,42

	4.123,52
	19/01/2005
		
	4.123,55
	19/01/2005
		
			19/01/2005
	27.122,44

	52.629,43
	24/02/2005
	24/02/2005
	52.629,43

	24.390,92
	24/02/2005
	24/02/2005
	24.858,04

	Total dos débitos
			Total dos débitos

	2.924.344,39
			2.763.912,09

27. Verifica-se que aquele processo - TC Processo 004.145/2005-7 - identificou alguns pagamentos não incluídos nesta TCE, e alcançou um total de débitos ligeiramente maior.
28. Dessa forma, o débito apontado nesta TCE relativamente ao Hospital Santa Juliana deve ser excluído, restando a ser analisado os débitos relacionados aos Hospitais Santa Helena, Santa Lúcia, Prontonorte e Lago Sul.
29. No mesmo sentido, deixar-se-á de se apreciar as alegações de defesa dos responsáveis no que for exclusivamente em relação ao Hospital Santa Juliana.
Alegações de defesa do responsável Arnaldo Bernardino Alves, na condição de Secretário da Saúde do Distrito Federal, no período de 23/11/2002 a 21/3/2005 (peça 45) .
30. Após breve relato dos fatos, o responsável alega preliminarmente a prescrição administrativa considerando que os fatos ocorreram entre 2003 e 2005 e a instauração do procedimento de TCE somente em 2018, pugnando pela decretação da prescrição quinquenal na esteira do entendimento adotado pelo Supremo Tribunal Federal, sugerindo a suspensão do processo 'até o pronunciamento definitivo do Excelso Supremo Tribunal Federal, no julgamento do RE 636.886/ RS'.
31. Sobre esse tema, o TCU tem se manifestado no sentido de que o entendimento do STF não atinge os processos de controle externo em trâmite no Tribunal:
'O entendimento proferido pelo STF no RE 636.886 (Tema 899 da Repercussão Geral) , a respeito da prescritibilidade da pretensão de ressarcimento ao erário com base em decisão de tribunal de contas, alcança tão somente a fase judicial de execução do título extrajudicial, não atingindo os processos de controle externo em trâmite no TCU.' Enunciado, Acórdão 2018/2020-TCU-Plenário, relatora Ministra Ana Arraes. 
32. Assim, a alegada preliminar de prescrição não pode ser acolhida.
33. Quanto ao mérito, o responsável relata inicialmente que, à época dos fatos, o Distrito Federal passava por uma das maiores crises na área da saúde, agravada por um surto de hantavirose, e que por tal razão a SES/DF não possuía leitos de UTI, naquele momento, suficientes para atender a demanda de pacientes.
34. Tal situação levou à necessidade de encaminhamento de pacientes para os hospitais da rede privada, ressaltando o responsável que 'quem encaminhava para UTI e para o Hospital Privado era o próprio médico assistente do paciente. Logo, o que menos importa é para qual hospital o paciente foi transferido. O que merece avaliação é se existia ou não vaga na Rede Pública Hospitalar, e se era ou não necessário o paciente ser encaminhado para uma Unidade de Terapia Intensiva'. 
35. Quanto aos valores pagos, argumenta o responsável que 'o Ministério da Saúde não possuía uma Tabela exclusiva para UTI, existiam sim valores na Tabela SUS, especificamente no Sistema de Informações hospitalares - SIH que são utilizados como base de referência para a composição de gastos durante a estadia de doentes em terapia intensiva, como é o caso de diária de internação, que não contempla nada além de 'hotelaria hospitalar em suporte avançado''.
36. Em relação aos recursos utilizados, o responsável alega que os recursos são em parte recursos federais e em parte recursos distritais.
37. Acrescenta que 'as tentativas de negociação com os hospitais privados no intuito de definir uma tabela diferenciada para leitos de UTI, levadas à efeito pela área técnica da Secretaria de Saúde durante a gestão do peticionário não tinham surtido efeito' e que somente em 2005 foi implantada uma 'Tabela Regionalizada de serviços de UTI para o Distrito Federal', ressaltando que os preços aprovados pelo Conselho de Saúde do Distrito Federal 'ficaram bem próximos aos preços cobrados pelos hospitais particulares à época.'
38. Ressalta ainda que o encaminhamento de pacientes para UTI's particulares seguia 'o trâmite básico descrito no fluxo do processo Contratação de Serviço de UTI Particular (fluxograma à peça 45, p. 14-15) .
39. Reafirma que os valores pagos estavam de acordo com os valores de mercado, inexistindo fraude ou superfaturamento, que não obteve qualquer benefício indevido e que a responsabilidade por eventual débito não deve recair para si, devendo ser imputado unicamente ao Distrito Federal.
Análise
40. Deve ficar claro, em primeiro lugar, que não se está discutindo nestes autos o encaminhamento de pacientes para UTI's de hospitais privados, e sim os valores pagos a esses hospitais pela utilização das UTI's, e de quem é a responsabilidade por esses pagamentos.
41. Sobre os valores, o responsável argumenta que existia uma tabela SIH/SUS que contemplava apenas diária de internação, significando hotelaria hospitalar em suporte avançado, sugerindo que os demais custos não estavam abrangidos nessa diária de internação os serviços hospitalares em si.
42. Entretanto, o entendimento que deve prevalecer é o de que a diária de internação abarca todos os custos necessários, de modo que não prospera a argumentação do responsável, devendo-se ressaltar que o responsável não apresentou cálculos que contrariassem esse entendimento e que pudessem refutar os valores apurados.
43. Além disso, a situação tratada nestes autos se assemelha ao citado TC Processo 004.145/2005-7, do qual nos socorremos no Voto do relator, Ministro José Múcio:
'3. A situação tratada nos autos não se confunde com o desvio de finalidade na aplicação de recursos, que ensejaria a imposição de débito apenas ao ente federado, de que são exemplo os julgados mencionados pelo Ministro Raimundo Carreiro em seu voto revisor (Acórdão 6037/2013-TCU-Segunda Câmara, 6.150/2013-1ª Câmara e 89/2011-Plenário) . Quando há somente desvio de finalidade pública, a unidade federada de todo modo se beneficia da aplicação dos recursos federais. No caso concreto, não se pode afirmar que o Distrito Federal teve benefício com o pagamento em valores superiores à tabela do SUS, pois não há comprovação de que não se poderia encontrar hospitais que aceitassem os preços oficiais. Assim, em princípio, não foi o Distrito Federal que obteve ganho com o dispêndio do excedente, mas os cofres particulares do Hospital Santa Juliana.
4. Além disso, o então Secretário de Saúde não se ateve ao interesse público, pois impôs um ônus adicional ao Distrito Federal, ao realizar sistematicamente pagamentos em valores que excederam a tabela do SUS, não sendo justo, assim, que o dever de reparar o dano recaia apenas sobre a unidade federada. Mesmo que os preços tabelados pelo SUS possam ser considerados uma referência mínima, a lei proíbe o pagamento de excedente com recursos federais. Assim, do ponto de vista dos cofres federais, qualquer pagamento acima da tabela é pagamento em excesso e indevido, e não mero desvio de finalidade.'
44. Por outro lado, nesse mesmo TC Processo 004.145/2005-7, o MP e o Ministro Raimundo Carreiro apresentaram posição divergente quanto à responsabilização do secretário de saúde:
'Embora me alinhe, em sua maior parte, com o encaminhamento proposto pelo Relator, peço vênias para divergir quanto aos seguintes pontos.
Primeiro, no que diz respeito à responsabilidade pelo débito, considero, na mesma linha das propostas uniformes oferecidas pela Secex Saúde e pelo Ministério Público, que apenas o Distrito Federal deva responder pelo ressarcimento dos valores.
Meu entendimento decorre de ter restado comprovado nos autos que o ente federado se beneficiou com o dispêndio irregular dos recursos federais do SUS, uma vez que os cofres distritais deixaram de despender a parcela financeira, correspondente ao acréscimo em relação à tabela do SUS do valor do pagamento do tratamento de pacientes em UTI de hospital particular.
O débito, portanto, decorreu de tratamentos hospitalares efetivamente realizados, cujos pagamentos se fizeram a preços de mercado, utilizando-se recursos federais do SUS, quando deveriam ser com recursos do próprio Distrito Federal conforme previsto na Portaria GM/MS nº 1606/2001, entre outras normas, que dispõe serem possíveis pagamentos superiores aos preços tabelados, desde que com verbas complementadas pela unidade federada.
Ressalto que não foi apontado nos autos que os serviços de internação dos pacientes na UTI sejam do Hospital Santa Juliana, sejam de outro hospital, não tenham sido prestados. Portanto, não houve contestação acerca da necessidade da despesa, nem foi apontado indício de que a utilização dos recursos tenha ocorrido em finalidade estranha aos serviços de saúde do Distrito Federal.
Nesse sentido, cabe recuperar o seguinte excerto do Voto condutor do Acórdão 2152/2005-TCU-Plenário, proferido nos presentes autos, na ocasião em que foi determinada sua conversão em tomada de contas especial:
11. Anoto que não incumbe, pelo menos por enquanto, imputar responsabilidade ao Hospital Santa Juliana, considerando que não há sequer sinal de superfaturamento nos seus preços. À primeira vista, pelas informações do Denasus, os valores cobrados da SES/DF são condizentes com os praticados pelo mercado hospitalar local, apesar de extrapolarem a tabela do SUS. Aliás, a já comentada Portaria nº 1.606/GM/2001, do Ministério da Saúde, reconhece que os preços tabelados representam uma 'referência mínima.
Após o aprofundamento das análises, nas fases processuais subsequentes, o quadro mencionado acima não se alterou: não foi constatado superfaturamento, nem pagamentos sem a contraprestação dos serviços.
Assim, no que diz respeito aos valores despendidos é possível inferir que as quantias corresponderam aos serviços de saúde prestados à população do Distrito Federal, motivo pelo qual este ente federativo deve promover o correspondente ressarcimento dos recursos de fonte federal utilizados para a realização de despesas de responsabilidade dos cofres distritais.
Alinhado a esse entendimento se manifestou, nos presentes autos, o Ministério Público, registrando que (peça 655) : No caso concreto dos autos, sabe-se que o débito se originou das parcelas financeiras cobertas indevidamente com recursos federais do SUS, pois deveriam ter sido despendidas com recursos próprios do DF para pagamento do acréscimo advindo do tratamento de pacientes em UTI de hospital particular em relação aos valores da tabela do SUS.
Tanto o Parquet especializado, quanto a Unidade Técnica se manifestam de maneira uniforme pela responsabilidade do ente federativo pelo débito apurado, bem como pela ausência de solidariedade do gestor. Esse encaminhamento se mostra consentâneo com a jurisprudência desta Corte de Contas que, nos casos em que há comprovação de que o ente federado se beneficiou com a aplicação irregular dos recursos, tem condenado esse ente ao recolhimento do débito (Acórdão 6037/2013-TCU-Segunda Câmara, Acórdão 6150/2013-TCU-Primeira Câmara, Acórdão 89/2011-TCU-Plenário, entre outros) , sem prejuízo da aplicação de sanção aos agentes públicos quando cabível.
Ressalto que o entendimento que defendo não afasta a irregularidade das contas do então Secretário de Saúde do Distrito Federal nem sua apenação com a multa do art. 58, I, da Lei 8.443/92 em razão dos pagamentos com recursos federais acima mencionados e dos atos indicados nos itens 9.3, 9.4, 9.5 e 9.6 do Acórdão 2152/2005-TCU-Plenário, uma vez que, conforme as análises técnicas, as justificativas oferecidas pelo responsável não elidiram as ocorrências apontadas. Da mesma forma, entendo cabível a declaração de sua inabilitação para o exercício de cargos públicos, consoante as propostas. Considero que as penalidades mencionadas são suficientes e adequadas ao que se apurou nos autos quanto à sua conduta.' (grifos nossos) 
45. Deve-se observar que no caso do TC Processo 004.145/2005-7, pesou em desfavor deste mesmo responsável que a maior parte dos encaminhamentos foi direcionada para a UTI do Hospital Santa Juliana, cujos proprietários tinham relação de parentesco com o então secretário, fato que não ocorre em relação aos demais hospitais. 
46. Posiciona-se pela rejeição das alegações de defesa apresentadas pelo responsável, imputando-se ao débito apurado a responsabilidade do ente federativo, sem solidariedade do gestor, em linha com o entendimento esposado pelo Ministro Raimundo Carreiro, conforme acima, devendo suas contas serem julgadas irregulares, sem a aplicação da multa do art. 58, inciso I, da Lei 8.443/1992, em razão da prescrição da pretensão punitiva.
Alegações de defesa do responsável José Geraldo Maciel, na condição de Secretário da Saúde do Distrito Federal, no período a partir de 21/3/2005 (peça 51) .
47. O responsável alega, preliminarmente, que não lhe foi oportunizada a ampla defesa e o contraditório durante a fase interna da TCE, no âmbito do Denasus.
48. Compulsando os autos, verifica-se que assiste razão ao responsável, visto que não houve notificação que pudesse ser considerada válida. Não houve notificação encaminhada à endereço do responsável constante do cadastro da Receita Federal ou de outros cadastros, tais como TSE, Detran, etc.
49. Considerando que já se passaram mais de 15 anos dos fatos tratados nesta TCE, e ressaltando-se que o responsável foi citado pelo Tribunal somente em 19/12/2019, o efetivo prejuízo à defesa do responsável deveria ser demonstrado, não bastante sua mera alegação:
'O prejuízo à ampla defesa e ao contraditório decorrente da citação tardia deve ser efetivamente demonstrado pelo responsável com a indicação do obstáculo ou da dificuldade concreta que implicou prejuízo à defesa, não sendo suficiente a mera alegação.' Enunciado, Acórdão 1244/2020-TCU-Primeira Câmara, relator Ministro Bruno Dantas.
50. Ocorre que as próprias alegações de defesa apresentadas pelo responsável, a serem analisadas na sequência, afastam o potencial prejuízo alegado, visto que se compõe de peça com mais de 300 páginas de documentos (peça 51, p. 1-322) . Seria contraditório reconhecer prejuízo à ampla defesa do responsável quando este apresenta volumosa documentação. 
51. Quanto ao mérito, assevera o responsável que todas as despesas já estavam consumadas antes de 12/2/2005, praticamente um mês antes de ele ter assumido o cargo de Secretário da Saúde do Distrito Federal.
52. Relata o responsável que 'NÃO FORAM AUTORIZADOS POR MIM OS ATOS de autorização para internação, de dispensa da licitação para a internação, de autorização para a realização de despesas, de emissão do Parecer Jurídico, de autorização para emissão da nota de empenho, de ratificação da autorização dada para realização da despesa e emissão da nota de empenho, de solicitação e de manifestação favorável ao Parecer de Auditoria N° 116/2004 que aprovou as contas referentes à internação e de atesto de fatura.'
53. Afirma que em relação a essas despesas, 'apenas não tinham sido pagas, inobstante os processos correspondentes terem sido encaminhados, antes dessa data, à Diretoria de Contabilidade e Finanças para liquidação e pagamento', não lhe cabendo 'outra conduta a não ser realizar o pagamento sob pena de contribuir para o enriquecimento sem causa do estado'.
54. Após tecer diversas considerações doutrinárias acerca do enriquecimento sem causa, o responsável conclui que 'NÃO PAGAR, CONFIGURARIA CONDUTA DIVERSA DA EXIGÍVEL.' 
55. Em seguida, o responsável relaciona todas as despesas ora impugnadas, mencionando, uma a uma, todos os atos anteriores ao pagamento, comprovando que estes ocorreram antes de sua posse no cargo de Secretário da Saúde (peça 51, p. 12-30) .
56. Assiste razão ao responsável.
57. É sabido que a execução da despesa pública se divide em três etapas bem distintas: empenho, na qual é criada a obrigação de pagamento da despesa pelo governo; liquidação, envolvendo todos os atos de verificação e conferência, quando se verifica que o governo recebeu aquilo que comprou; e, pagamento, em que se entrega dinheiro ao credor, após determinação que a despesa liquidada seja paga.
58. É certo também, que o volume de despesas numa secretaria estadual (no caso, distrital) de saúde gera uma quantidade gigantesca de papéis. Exigir-se de quem assume o cargo de secretário que proceda à reavaliação de todos os atos pretéritos ao pagamento equivaleria à paralisar todo o trabalho da secretaria, com prejuízos incalculáveis à população e aos fornecedores.
59. Dessa forma, propõe-se acolher as alegações de defesa apresentadas pelo responsável, e julgar suas contas regulares com ressalva.
Alegações de defesa do responsável Carlos Alberto Tayar, na condição de Diretor Executivo do Fundo Estadual de Saúde do Distrito Federal, no período de 8/1/2003 a 4/4/2005 (peça 104) .
60. O responsável inicia sua defesa apontando, preliminarmente, a existência de tomada de contas especial e de outras demandas sobre o mesmo objeto junto ao Distrito Federal.
61. Junto à Secretaria de Estado da Saúde do Distrito Federal foi autuada a Tomada de Contas Especial Nº 00060.00159538/2017-62, 'em desfavor de todos os servidores que estão sendo responsabilizados a ressarcir ao erário'.
62. No âmbito do TCU tramitou o processo de tomada de contas especial TC Processo 004.145/2005-7, já citado nos itens 25 a 29 desta instrução.
63. O responsável elenca também uma ação de ressarcimento ao erário, ajuizada pelo Distrito Federal, 'sobre os mesmos fatos, autuada sob o nº 2016.01.1.103080-4 (0036276-48.2016.8.07.0018) junto a 5ª Vara de Fazenda Pública do Distrito Federal, em que o ora defendente e os demais responsabilizados, estão sendo cobrados a restituir o importe de R$ 9.856.852,11 (nove milhões, oitocentos e cinquenta e seis mil, oitocentos e cinquenta e dois reais e onze centavos) '.
64. Em vista da existência desses processos o responsável requer a suspensão da presente tomada de contas especial.
65. Também em sede preliminar, o responsável argui a incidência da prescrição quinquenal, visto que 'os fatos apurados decorreram no período compreendido entre 2003 e 2005, tendo somente esta Corte instaurado Processo de Tomada de Contas no ano de 2018', e pugnando pela adoção do entendimento do STF no RE 636.886 e a consequente extinção do processo.
Análise
66. As alegações preliminares não merecem prosperar.
67. No que se refere à existência de outros processos, esses se referem às internações de pacientes encaminhados para a UTI do Hospital Santa Juliana, fora do escopo do débito remanescente nestes autos, que se relacionam com os hospitais Santa Lúcia, Santa Helena, Prontonorte e Lago Sul. No tocante à alegada prescrição quinquenal, o Tribunal tem mantido entendimento de não aplicabilidade aos processos de controle externo:
O entendimento proferido pelo STF no RE 636.886 (Tema 899 da Repercussão Geral) , a respeito da prescritibilidade da pretensão de ressarcimento ao erário com base em decisão de tribunal de contas, alcança tão somente a fase judicial de execução do título extrajudicial, não atingindo os processos de controle externo em trâmite no TCU. Enunciado, Acórdão 2018/2020-TCU-Plenário, relatora Ministra Ana Arraes.
68. Quanto ao mérito, o responsável aponta que não houve individualização das condutas dos responsáveis, sendo imputada uma conduta genérica a todos os gestores.
69. Relata a situação de crise que ocorria naquele período e a necessidade de atendimento dos pacientes com o encaminhamento às UTI's de hospitais privados, invocando o princípio da eficiência.
70. Justifica o pagamento acima dos valores da tabela do SUS da mesma forma que o alegado pelo responsável Arnaldo Bernardino Alves (itens 30-46 desta instrução) .
71. Alega que a sua boa-fé deve ser reconhecida em vista de inexistirem quaisquer indícios de que obteve benefício indevido em razão das medidas adotadas.
72. Por fim, o responsável assevera a ausência de competência do Diretor Executivo do Fundo de Saúde do Distrito Federal para a prática de atos que determinam o pagamento, elencando as disposições normativas que embasam suas afirmações:
'Ou seja, Excelências, o DEFENDETE somente é competente para a prática do efetivo pagamento ao credor da despesa, mediante assinatura da ordem bancária, razão pela qual não tem participação alguma na escolha de quem se deve pagar, quando se deve pagar, valor que se deve pagar e, nem mesmo deve reavaliar o procedimento e observância das normas legais para a ordenação de despesa, emissão da nota de empenho e liquidação da despesa, porquanto se encontra respaldado pelas atribuições anteriormente exercidas pela Assessoria Técnica Legislativa, pela Auditoria da SES-DF, pela Subsecretaria de Apoio Operacional, por intermédio da Diretoria de Contabilidade e Finanças, e pelos Núcleo de Execução Orçamentária e Núcleo de Liquidação de Despesa.' (os grifos são do original) 
Análise
73. Posiciona-se pelo acolhimento das alegações de defesa do responsável, pelas mesmas razões expostas em relação ao responsável José Geraldo Maciel (itens 56-59 desta instrução) , devendo suas contas serem julgadas regulares com ressalva. 
Alegações de defesa do responsável Mário Antônio Alvarenga Horta Barbosa, na condição de Secretário Adjunto de Saúde do Distrito Federal, no período de 8/1/2003 a 30/3/2005 (peça 42) .
74. Após breve relato dos fatos, o responsável alega preliminarmente a incidência da prescrição quinquenal com base no entendimento do STF adotado no julgamento do RE 636.886.
75. Tal alegação preliminar não merece ser acolhida. Conforme já citado, no que se refere à prescrição quinquenal, o Tribunal tem mantido entendimento de não aplicabilidade aos processos de controle externo (item 67 desta instrução) .
76. No mérito o responsável apresenta as mesmas alegações de defesa já apontadas pelos responsáveis Arnaldo Bernardino Alves e Carlos Alberto Tayar no que se refere ao momento de crise por que passava a área da saúde no Distrito Federal, à questão do encaminhamento de pacientes para as UTI's dos hospitais privados, à utilização de recursos para pagamento dos valores acima da tabela do SUS, e ao fluxograma adotado na Secretaria de Saúde do DF demonstrando as etapas e os responsáveis envolvidos até se chegar na liquidação e pagamento da despesa.
77. Por fim, aponta que a 'responsabilidade pelo eventual débito não deve recair sobre o defendente, sobretudo porque o mesmo não recebeu qualquer benefício dos atos praticados em prol da população'.
78. Pelas mesmas razões expostas em relação aos responsáveis José Geraldo Maciel e Carlos Alberto Tayar, deve ser afastada a responsabilidade do responsável Mário Antônio Alvarenga Horta Barbosa, devendo suas contas serem julgadas regulares com ressalva. 
Alegações de defesa do responsável Mário Sérgio Nunes, na condição de Subsecretário de Atenção à Saúde da Secretaria de Estado do Distrito Federal, no período de 8/1/2003 a 21/8/2006 (peças 60-102) .
79. Após um breve relato dos fatos, o responsável cita a existência de uma Comissão Parlamentar de Inquérito instaurada pela Câmara Legislativa do Distrito Federal em 29/3/2005, que concluiu 'pelo indiciamento de dezessete pessoas pelos crimes de formação de quadrilha, improbidade administrativa, sonegação fiscal, enriquecimento ilícito e prejuízo ao erário', e excluindo o responsável do rol dos investigados.
80. Menciona também duas ações penais movidas pelo Ministério Público Federal - 2006.34.00.026054-1 2006.34.00.026052-4 - nas quais o responsável foi absolvido, bem como dois processos - no TCDF e no TCU - relativos à contratação de UTI's dos hospitais privados nos quais o responsável não foi responsabilizado, e que, à vista dessas decisões, fica comprovado que 'nunca concorreu para a prática de infração penal, civil ou administrativa, como também NUNCA PRATICOU ATO CULPOSO OU DOLOSO, tipificado na Lei de Improbidade Administrativa (Lei Nº 8.429/1992) , tendo sempre agido de boa-fé'.
81. Afirma a inexistência de conexão e de responsabilidade entre o cargo que exercia e as irregularidades apuradas, e assevera que 'nunca foi Ordenador de Despesas, nem ocupou cargos com competência orgânica para a ordenação de pagamentos a terceiros como o Diretor Executivo do Fundo Estadual de Saúde do DF ou o Secretário de Estado da Saúde do DF.'
82. Para corroborar tal assertiva, o responsável transcreve todas as disposições normativas que regiam os assuntos da secretaria distrital de saúde, concluindo não poder ser responsabilizado, na condição de subsecretário de atenção à saúde, pelos pagamentos em valores superiores à tabela do SUS. Salientou, ainda, que diversas liminares do Tribunal de Justiça do Distrito Federal obrigavam a internação imediata em leitos de UTI's de hospitais privados no Distrito Federal.
83. À vista de todo o exposto também em relação aos demais responsáveis, assiste razão ao responsável quando afirma que não lhe cabia a ordenação de despesas, atribuição que incumbia ao secretário de saúde. Devem, portanto, suas contas serem julgadas regulares com ressalva.
Revelia do responsável Aldery Silveira Junior, na condição de Subsecretário de Apoio Operacional da Secretaria de Estado da Saúde do Distrito Federal, gestão 8/1/2003 a 13/9/2004.
84. O responsável Aldery Silveira Junior, embora regularmente citado, permaneceu silente.
85. Cumpre tecer breves considerações sobre a forma como são realizadas as comunicações processuais no TCU. A esse respeito, destacam-se o art. 179, do Regimento Interno do TCU (Resolução 155, de 4/12/2002) e o art. 4º, inciso III, § 1º, da Resolução TCU 170, de 30 de junho de 2004, in verbis:
Art. 179. A citação, a audiência ou a notificação, bem como a comunicação de diligência, farse-ão:
I - mediante ciência da parte, efetivada por servidor designado, por meio eletrônico, fac-símile, telegrama ou qualquer outra forma, desde que fique confirmada inequivocamente a entrega da comunicação ao destinatário;
II - mediante carta registrada, com aviso de recebimento que comprove a entrega no endereço do destinatário;
III - por edital publicado no Diário Oficial da União, quando o seu destinatário não for localizado
 (¿) 
Art. 3º As comunicações serão dirigidas ao responsável, ou ao interessado, ou ao dirigente de órgão ou entidade, ou ao representante legal ou ao procurador constituído nos autos, com poderes expressos no mandato para esse fim, por meio de:
I - correio eletrônico, fac-símile ou telegrama;
II - servidor designado;
III - carta registrada, com aviso de recebimento;
IV - edital publicado no Diário Oficial da União, quando o seu destinatário não for localizado, nas hipóteses em que seja necessário o exercício de defesa'.
Art. 4º. Consideram-se entregues as comunicações:
I - efetivadas conforme disposto nos incisos I e II do artigo anterior, mediante confirmação da ciência do destinatário;
II - realizadas na forma prevista no inciso III do artigo anterior, com o retorno do aviso de recebimento, entregue comprovadamente no endereço do destinatário;
III - na data de publicação do edital no Diário Oficial da União, quando realizadas na forma prevista no inciso IV do artigo anterior.
§ 1º O endereço do destinatário deverá ser previamente confirmado mediante consulta aos sistemas disponíveis ao Tribunal ou a outros meios de informação, a qual deverá ser juntada ao respectivo processo.
 (¿) 
86. Bem se vê, portanto, que a validade da citação via postal não depende de que o aviso de recebimento seja assinado pelo próprio destinatário da comunicação, o que dispensa, no caso em tela, a entrega do AR em 'mãos próprias'. A exigência da norma é no sentido de o Tribunal verificar se a correspondência foi entregue no endereço correto, residindo aqui a necessidade de certeza inequívoca.
87. Não é outra a orientação da jurisprudência do TCU, conforme se verifica dos julgados a seguir transcritos:
'São válidas as comunicações processuais entregues, mediante carta registrada, no endereço correto do responsável, não havendo necessidade de que o recebimento seja feito por ele próprio.' (Acórdão 3648/2013-TCU-Segunda Câmara, Relator Ministro JOSÉ JORGE) ;
'É prescindível a entrega pessoal das comunicações pelo TCU, razão pela qual não há necessidade de que o aviso de recebimento seja assinado pelo próprio destinatário. Entregandose a correspondência no endereço correto do destinatário, presume-se o recebimento da citação.' (Acórdão 1019/2008-TCU-Plenário, Relator Ministro BENJAMIN ZYMLER) ;
'As comunicações do TCU, inclusive as citações, deverão ser realizadas mediante Aviso de Recebimento - AR, via Empresa Brasileira de Correios e Telégrafos, bastando para sua validade que se demonstre que a correspondência foi entregue no endereço correto.' (Acórdão 1526/2007-TCU-Plenário, Relator Ministro AROLDO CEDRAZ) .
88. A validade do critério de comunicação processual do TCU foi referendada pelo Supremo Tribunal Federal, nos termos do julgamento do MS-AgR 25.816/DF, por meio do qual se afirmou a desnecessidade da ciência pessoal do interessado, entendendo-se suficiente a comprovação da entrega do 'AR' no endereço do destinatário:
'EMENTA: AGRAVO REGIMENTAL. MANDADO DE SEGURANÇA. DESNECESSIDADE DE INTIMAÇÃO PESSOAL DAS DECISÕES DO TRIBUNAL DE CONTAS DA UNIÃO. ART. 179 DO REGIMENTO INTERNO DO TCU. INTIMAÇÃO DO ATO IMPUGNADO POR CARTA REGISTRADA, INICIADO O PRAZO DO ART. 18 DA LEI nº 1.533/51 DA DATA CONSTANTE DO AVISO DE RECEBIMENTO. DECADÊNCIA RECONHECIDA. AGRAVO IMPROVIDO.
O envio de carta registrada com aviso de recebimento está expressamente enumerado entre os meios de comunicação de que dispõe o Tribunal de Contas da União para proceder às suas intimações.
O inciso II do art. 179 do Regimento Interno do TCU é claro ao exigir apenas a comprovação da entrega no endereço do destinatário, bastando o aviso de recebimento simples.'
89. No caso vertente, a citação do responsável se deu em endereço constante no sistema CPF, da Receita Federal (peça 110) . A entrega do ofício citatório nesse endereço ficou comprovada (peça 112) .
90. Nos processos do TCU, a revelia não leva à presunção de que seriam verdadeiras todas as imputações levantadas contra os responsáveis, diferentemente do que ocorre no processo civil, em que a revelia do réu opera a presunção da verdade dos fatos narrados pelo autor. Dessa forma, a avaliação da responsabilidade do agente não pode prescindir da prova existente no processo ou para ele carreada.
91. Ao não apresentar sua defesa, o responsável deixou de produzir prova da regular aplicação dos recursos sob sua responsabilidade, em afronta às normas que impõem aos gestores públicos a obrigação legal de, sempre que demandados pelos órgãos de controle, apresentar os documentos que demonstrem a correta utilização das verbas públicas, a exemplo do contido no art. 93 do Decreto-Lei 200/67: 'Quem quer que utilize dinheiros públicos terá de justificar seu bom e regular emprego na conformidade das leis, regulamentos e normas emanadas das autoridades administrativas competentes.' 
92. Mesmo as alegações de defesa não sendo apresentadas, considerando o princípio da verdade real que rege esta Corte, procurou-se buscar, em manifestações dos responsáveis na fase interna desta Tomada de Contas Especial, se havia algum argumento que pudesse ser aproveitado a seu favor. 
93. Além disso, as alegações de defesa apresentadas pelos demais responsáveis poderiam aproveitar-se à defesa do responsável revel. 
94. Ocorre que o responsável exerceu o cargo de Subsecretário de Apoio Operacional, tendo sido citado em duas alegações de defesa apresentadas.
95. Das alegações de defesa do responsável Carlos Alberto Tayar, Diretor do Fundo de Saúde do Distrito Federal, extrai-se (peça 104, p. 27-28) :
'No âmbito da Secretaria de Saúde do Distrito Federal, a Subsecretaria de Apoio Operacional, por intermédio da Diretoria de Contabilidade e Finanças, é a responsável pela ordenação de despesas, nos termos do artigo 115, III e artigo 148, II do Regimento Interno daquela Secretaria de Estado. Vejam-se tais dispositivos:
 (¿) 
No mesmo sentido, é a previsão do artigo 7° do Regimento Interno do Fundo de Saúde do Distrito Federal - FSDF:
Art. 7º. A ordenação de despesas no âmbito de cada Secretaria de Estado do Distrito Federal, ou equivalente, é da competência do titular da respectiva unidade de apoio operacional, ou equivalente, cabendo ao Secretário pronunciar-se sobre as suas contas, anualmente.'
96. Já nas alegações de defesa do responsável Mário Sérgio Nunes encontramos referência à Subsecretaria de Apoio Operacional (peça 60, p. 16) :
Art. 115. À Subsecretária de Apoio Operacional, unidade orgânica de direção, coordenação e supervisão, subordinada à Secretaria de Estado de Saúde, compete: (Artigo revogado pelo (a) Decreto 28814 de 28/02/2008) 
IV - acompanhar a execução de convênios e contratos firmados pela Secretaria de Estado de Saúde com fornecedores e prestadores de serviços; (Inciso revogado pelo (a) Decreto 28814 de 28/02/2008) .
97. Ou seja, o cargo de Subsecretário de Apoio Operacional possuía responsabilidade praticamente idêntica ao de Secretário de Estado da Saúde. Por tais razões, aplica-se ao responsável Aldery Silveira Junior o mesmo entendimento proposto ao responsável Arnaldo Bernardino Alves, no sentido de julgar suas contas irregulares, sem imputação de débito e sem aplicação de multa em razão da prescrição da pretensão punitiva.
Do débito do ente federativo
98. Em face da análise das alegações de defesa apresentadas, entende-se que o débito deve ser imputado exclusivamente ao Distrito Federal. Entretanto, deve-se registrar que o ente federativo, até a presente fase processual não havia sido citado.
99. Os débitos se originaram de fatos ocorridos entre 2003 e 2005, sem que tenha havido a notificação do ente federado para se manifestar acerca das irregularidades. Por si só, esse fato permitiria o arquivamento das contas em relação ao Distrito Federal, com fundamento no art. 6º, inc. II, da Instrução Normativa TCU 71/2012.
100. Convém, no entanto, tecer algumas outras considerações acerca da matéria. Na mesma linha do voto proferido pelo ministro Raimundo Carreiro no TC Processo 004.145/2005-7, quando da prolação do Acórdão 3215/2013-TCU-Plenário, verifica-se que não foi apontado superfaturamento, nem pagamentos sem a contraprestação dos serviços. O que se constatou foi o pagamento com recursos federais de serviços acima da tabela do SUS, cuja diferença deveria ter sido custeada com recursos próprios do ente federado.
101. Houve, na verdade, pagamento por serviços de saúde, com recursos federais destinados à função 'saúde', mas que não poderiam, por imposição da então vigente Lei Orçamentária, ser utilizados para custear essa diferença de preço praticada pelas instituições privadas acima da tabela SUS. Assim, considerando que se está a tratar de desvios de objetos ocorridos há mais de 10 anos, cabe trazer à lume as decisões do TCU em casos da espécie, e que norteará o destino deste processo.
102. Faz-se necessário deixar assente, primeiramente, que nos casos de transferências fundo a fundo de recursos do SUS a estados e municípios, comprovada a aplicação dos recursos em benefício da pessoa jurídica, mas em objeto ou finalidade diversa da definida em norma, o Tribunal tem se manifestado no sentido de que cabe ao ente federado a obrigação de recompor o seu fundo de saúde com recursos próprios, nos termos do art. 27, inciso I, da Lei Complementar 141/2012.
103. Essa linha decisória foi adotada em numerosas deliberações (Acórdão 3702/2015-TCU-Segunda Câmara-Relator Ministro André de Carvalho; 3990/2016-TCU-Primeira Câmara - Relator Ministro Bruno Dantas; e 3536/2019 - TCU - Primeira Câmara - Relator Ministro Augusto Sherman, dentre muitos outros) , merecendo destaque o entendimento firmado no item 9.3.2 do Acórdão 1072/2017-TCU-Plenário (Relator Ministro Bruno Dantas) , abaixo reproduzido:
'9.3.2. com relação aos débitos decorrentes de desvio de objeto ou finalidade:
9.3.2.1. o art. 27, inciso I, da Lei Complementar 141/2012 impõe a obrigação de devolução dos valores aplicados indevidamente, não fazendo distinções entre o desvio de objeto e o de finalidade;
9.3.2.2. considerando que as despesas irregulares são realizadas em benefício da comunidade local, cabe, na linha do que determina o art. 3º Decisão Normativa TCU 57/2004 e o art. 27, inciso I, da Lei Complementar 141/2012, ao ente federado a obrigação de recompor, com recursos próprios, os valores gastos indevidamente, atualizados monetariamente, ao fundo de saúde do ente beneficiário do repasse, podendo, ainda, haver a responsabilização solidária do agente público causador da irregularidade e a sua apenação com multa;
9.3.2.3. embora não se possa falar propriamente em dano ao erário, a obrigação de recomposição do fundo local caracteriza um débito do ente beneficiário do repasse perante o fundo de saúde local, cabendo, portanto, a instauração de tomada de contas especial para perquirir esses valores, nos moldes da Lei 8.443/1992 e dos demais normativos que regem a matéria no âmbito deste Tribunal, bem como das diretrizes estabelecidas no item 9.3.5 abaixo e seus subitens.'
104. Com relação à responsabilização do gestor, a jurisprudência dominante aponta no sentido de que, não havendo indícios de locupletamento pelo responsável pela gestão dos recursos, não cabe imputação de débito ao agente público.
105. Entretanto, a comprovação de que promoveu a aplicação do dinheiro público em finalidade distinta daquela a qual legalmente se vinculava, contrariamente aos normativos vigentes, enseja o julgamento pela irregularidade das suas contas, a teor do disposto nas alíneas 'b' e 'c' do inciso III do art. 16 da Lei 8.443/1992, além de imputação de multa, com fundamento no inciso I do artigo 58 dessa Lei.
106. Em relação à responsabilidade do ente federado, especificamente quanto às irregularidades relativas a desvios de objeto, tal como os tratados nesta TCE, ocorridos anteriormente à Lei Complementar 141/2012, esclarece-se que o TCU, por meio do Acórdão 1045/2020-TCU-Plenário - rel. min. Benjamin Zymler, em situação semelhante, dispensou um município recebedor da obrigação de recompor o seu próprio fundo de saúde. Segue excerto do voto (todos os grifos são do original) :
'42. Os presentes autos, contudo, guardam a especificidade de que o desvio de objeto ocorreu há cerca de dez anos e, sob esse enfoque, desde já, agradeço as contribuições do Gabinete da Ministra Ana Arraes.
43. Ora, como antes exposto, o processo de planejamento e orçamento do Sistema Único de Saúde (SUS) deve compatibilizar as necessidades da política de saúde com a disponibilidade de recursos em planos de saúde dos municípios, dos estados, do Distrito Federal e da União (art. 36 da Lei 8.080/1990) .
44. Nesse sentido, o Decreto 7.508/2011 - que regulamenta a Lei 8.080/1990 e dispõe sobre a organização do Sistema Único de Saúde - estabelece que:
Art. 16. No planejamento devem ser considerados os serviços e as ações prestados pela iniciativa privada, de forma complementar ou não ao SUS, os quais deverão compor os Mapas da Saúde regional, estadual e nacional.
Art. 17. O Mapa da Saúde será utilizado na identificação das necessidades de saúde e orientará o planejamento integrado dos entes federativos, contribuindo para o estabelecimento de metas de saúde.
Art. 18. O planejamento da saúde em âmbito estadual deve ser realizado de maneira regionalizada, a partir das necessidades dos Municípios, considerando o estabelecimento de metas de saúde. (grifou-se) .
52. Por outro lado, a Lei Complementar 141/2012, estabelece que:
Art. 38. O Poder Legislativo, diretamente ou com o auxílio dos Tribunais de Contas, do sistema de auditoria do SUS, do órgão de controle interno e do Conselho de Saúde de cada ente da Federação, sem prejuízo do que dispõe esta Lei Complementar, fiscalizará o cumprimento das normas desta Lei Complementar, com ênfase no que diz respeito:
I - à elaboração e execução do Plano de Saúde Plurianual;
II - ao cumprimento das metas para a saúde estabelecidas na lei de diretrizes orçamentárias;
45. Já a Portaria Consolidadora 1/2017 do Ministério da Saúde - que consolida as normas sobre os direitos e deveres dos usuários da saúde e a organização e o funcionamento do Sistema Único de Saúde - estabelece que:
'Art. 96. O Plano de Saúde, instrumento central de planejamento para definição e implementação de todas as iniciativas no âmbito da saúde de cada esfera da gestão do SUS para o período de 4 (quatro) anos, explicita os compromissos do governo para o setor saúde e reflete, a partir da análise situacional, as necessidades de saúde da população e as peculiaridades próprias de cada esfera.'
46. Em suma, a cada período de quatro anos há a definição das necessidades de saúde da população e a previsão de recursos para supri-las.
47. Por certo, a ocorrência de desvio de objeto no exercício de 2010 provocou que as ações de saúde naquele exercício não tenham acontecido como o planejado. Ou seja, não ocorreram os procedimentos oftalmológicos então previstos (treino de orientação e mobilidade; atendimento/acompanhamento; e reabilitação visual) .
48. Entretanto, não há garantia de que, transcorridos dez anos, tais procedimentos ainda sejam necessários ou se encaixem como prioritários. É possível que essa demanda já tenha sido suprida nos exercícios seguintes e não se faça mais necessária. É igualmente possível que essa demanda ainda seja necessária e já estejam contemplados recursos no plano de saúde atual para supri-la. Ainda é possível que a demanda ainda exista, mas haja outras prioridades para a saúde mais relevantes e que se colocam como prioritárias na destinação dos recursos.
49. Em outras palavras, a transferência dos recursos federais ora questionados teve como fim a prestação de serviços definidos por condições particulares da realidade daquele período. Remanejar recursos do município agora representaria obrigação dissociada da análise das reais necessidades da população local, com impacto no planejamento das ações de saúde, que, por sua vez, também seguem ditames legais específicos.
50. Em suma, quanto o Tribunal determina que o município realoque recursos para um objeto atrelado a necessidades de dez anos atrás pode interferir de forma inadequada no uso efetivo dos recursos atualmente disponíveis para tão importante área e afetar o cumprimento das metas previstas no plano plurianual de saúde. Nesse sentido, menciono o decidido mediante o Acórdão 5313/2019-TCU-Segunda Câmara) .
51. Deve, dessa forma, ser considerado o disposto no art. 20 da Lei de Introdução às normas do Direito Brasileiro para que, neste caso concreto, não seja efetuada determinação ao município para que recomponha os próprios cofres municipais:
Art. 20. Nas esferas administrativa, controladora e judicial, não se decidirá com base em valores jurídicos abstratos sem que sejam consideradas as consequências práticas da decisão.
52. Outro aspecto a ser considerado é que o gestor atual da municipalidade não deu causa ao desvio praticado por seu longínquo antecessor. Ou seja, esse primeiro que, presumivelmente, fez um adequado planejamento de saúde e buscou cumpri-lo, vai ter a realização de suas metas prejudicadas por um fato a que não deu causa. Ou seja, acaba-se, por via transversa, punindo o bom gestor, sem prejuízo, por certo, da população que não vai ter atendidas as suas necessidades mais prementes de saúde.
53. Creio não haver dúvidas de que a prática de desvio de objeto na área de saúde é fato grave e que deve estar sujeito a uma resposta pronta e rígida por parte desta Corte de Contas de forma a desencorajar tal procedimento. Nesse aspecto, creio que a aplicação de sanção pecuniária e o julgamento pela irregularidade das contas dos responsáveis por tal procedimento sirvam ao propósito de prevenir a ocorrência de outras infrações e de desestimular a prática da conduta.
54. Por outro lado, a determinação para que a municipalidade recomponha os próprios cofres municipais pode ter o efeito contrário, ou seja, servir de estímulo para que o gestor pratique o desvio de objeto. Isso porque, ciente de que a determinação, de acordo com os necessários trâmites processuais, não ocorrerá durante o seu mandato, o gestor pode se sentir estimulado a praticar o ilícito de forma a prejudicar o seu sucessor, eventual adversário político. Ou seja, o prefeito antecessor pratica o ato ilícito para atender interesses próprios de sua gestão e ainda prejudica o seu sucessor.
55. Em sendo assim, embora por motivos diversos, acolho a proposta do Ministério Público junto ao TCU no sentido de acatar as alegações de defesa apresentadas pela municipalidade.
107. Assim, nessa mesma linha de tratamento de situação em que houve desvio de objeto anteriormente à Lei Complementar 141/2012, posiciona-se, desta feita, por dispensar o Distrito Federal da responsabilidade de recompor o seu próprio fundo de saúde.
Verificação do Prazo de Prescrição da Pretensão Punitiva
108. Observa-se ter ocorrido a prescrição da pretensão punitiva por parte do TCU que, nos termos do entendimento firmado no Acórdão 1441/2016-TCU-Plenário (Rel. Ministro Benjamin Zymler) , subordina-se ao prazo geral de prescrição indicado no art. 205 do Código Civil, qual seja, dez anos contados a partir da data de ocorrência da irregularidade sancionada, nos termos do art. 189 do Código Civil. As irregularidades discutidas nesta TCE ocorreram nos exercícios de 2003 a 2005, portanto há mais de 10 anos, sem que tenha havido a suspensão ou interrupção do prazo prescricional, uma vez que o ato que determinou a citação ocorreu somente em 29/10/2019.
CONCLUSÃO
109. Em face da análise promovida nos itens 47 a 83, propõe-se acolher parcialmente as alegações de defesa apresentadas pelos Srs. José Gerado Maciel, Carlos Alberto Tayar, Mário Antônio Alvarenga Horta Barbosa e Mário Sérgio Nunes, uma vez que foram suficientes para elidir as irregularidades a eles atribuídas. Desse modo, suas contas devem ser julgadas regulares com ressalva, dando-lhes quitação.
110. Em face da análise promovida nos itens 30 a 46, em linha com o entendimento esposado pelo Ministro Raimundo Carreiro em seu voto no julgamento do TC Processo 004.145/2005-7, posiciona-se pela rejeição das alegações de defesa apresentadas pelo Sr. Arnaldo Bernardino Alves, e, inexistindo nos autos elementos que permitam concluir pela ocorrência de boa-fé ou de outros excludentes de culpabilidade, conclui-se que as contas do referido responsável sejam julgadas irregulares, sem imputação de débito, por ser de responsabilidade do ente federado recebedor, e sem aplicação da multa ou outra penalidade, em razão da prescrição da pretensão punitiva.
111. Diante da revelia do Sr. Aldery Silveira Junior e inexistindo nos autos elementos que permitam concluir pela ocorrência de boa-fé ou de outros excludentes de culpabilidade em sua conduta, propõe-se que as contas do referido responsável sejam julgadas irregulares, sem imputação de débito e sem aplicação da multa ou outra penalidade, em razão da prescrição da pretensão punitiva. Aplica-se ao responsável Aldery Silveira Junior o mesmo entendimento proposto ao responsável Arnaldo Bernardino Alves.
112. Em face da análise promovida nos itens 98 a 106, conclui-se pelo afastamento do débito em relação ao Distrito Federal, na mesma linha de decisão adotada no Acórdão 1045/2020-TCU-Plenário, relator Ministro Benjamin Zymler. 
PROPOSTA DE ENCAMINHAMENTO
113. Diante do exposto, submetemos os autos à consideração superior, propondo ao Tribunal:
a) considerar revel, para todos os efeitos, o Sr. Aldery Silveira Junior, dando-se prosseguimento ao processo, conforme preceitua o art. 12, § 3º, da Lei 8.443/1992 c/c o art. 202, § 8º, do RI/TCU;
b) rejeitar as alegações de defesa apresentadas pelo Sr. Arnaldo Bernardino Alves;
c) acolher parcialmente as alegações de defesa apresentadas pelos Srs. José Gerado Maciel, Carlos Alberto Tayar, Mário Antônio Alvarenga Horta Barbosa e Mário Sérgio Nunes;
d) julgar irregulares as contas dos Srs. Arnaldo Bernardino Alves (CPF XXX.311.094-XX) e Aldery Silveira Junior (CPF XXX.667.523-XX) com fundamento nos arts. 1º, inciso I, 16, inciso III, alínea 'b', 19, parágrafo único, e 23, inciso III, da Lei 8.443/1992 c/c os arts. 1º, inciso I, 209, inciso II, 210, § 2º e 214, inciso III, do RI/TCU;
e) julgar regulares com ressalva as contas dos Srs. Mário Antônio Alvarenga Horta Barbosa (CPF XXX.093.391-XX) , Mário Sérgio Nunes (CPF XXX.966.097-XX) , Carlos Alberto Tayar (CPF XXX.492.691-XX) e José Geraldo Maciel (CPF XXX.463.371-XX) , com fundamento nos arts. 1º, inciso I, 16, inciso II, 18 e 23, inciso II, da Lei 8.443/1992 c/c os arts. 1º, inciso I, 208 e 214, inciso II, do RI/TCU, dando-se quitação aos responsáveis;
f) dar ciência da deliberação aos responsáveis e, em obediência ao art, 18, § 6º, da Resolução-TCU 170/2014, ao Fundo Nacional de Saúde."
O Ministério Público junto ao TCU, em oitiva regimental, dissentiu da unidade instrutora, por entender que a situação dos autos não se confundiria com o desvio de finalidade na aplicação dos recursos, tampouco se podendo afirmar que o Distrito Federal teria se beneficiado com o pagamento de valores superiores à Tabela do SUS. Defendeu, portanto, que caberia julgar irregulares as contas dos responsáveis, Arnaldo Bernardino Alves e Aldery Silveira Junior, com fundamento no art. 16, inciso III, alíneas "b" e "c", da Lei 8.443/1992, condenando-os ao ressarcimento dos valores apurados.
Contudo, considerando que os pagamentos irregulares que ensejaram a instauração desta TCE ocorreram nos exercícios de 2003 a 2005, há mais de dez anos, portanto, e o recente posicionamento do Supremo Tribunal Federal no Recurso Extraordinário 636.886/AL, entende que restou consumada a prescrição das pretensões punitiva e de ressarcimento ao erário, manifestando-se "pelo arquivamento do presente processo, sem julgamento do mérito, nos termos do art. 212 do Regimento Interno do TCU" (peça 118, p. 32) .
É o Relatório.

8.1. Marcos Luís Borges de Resende (3842/OAB-DF) e outros, representando Carlos Alberto Tayar.  
8.2. Carlos Victor Azevedo Silva (9.664/OAB-DF) e outros, representando Arnaldo Bernardino Alves.  
8.3. Michel Cury Neto (261111/OAB-SP) e outros, representando Mario Sergio Nunes.  
8.4. Ulisses Riedel de Resende (968/OAB-DF) e outros, representando Arnaldo Bernardino Alves e Mario Antonio Alvarenga Horta Barbosa.

Procurador Sergio Ricardo Costa Caribé.

TOMADA DE CONTAS ESPECIAL. FUNDO NACIONAL DE SAÚDE. SECRETARIA DE SAÚDE DO DISTRITO FEDERAL. PAGAMENTO DE PROCEDIMENTOS DE UTI COM VALOR ACIMA DA TABELA SUS. IMPRESCRITIBILIDADE DA PRETENSÃO DE RESSARCIMENTO. PRESCRIÇÃO DA PRETENSÃO PUNITIVA. A EXECUÇÃO IRREGULAR DE DESPESA POR PAGAMENTO A HOSPITAIS PRIVADOS POR PROCEDIMENTOS DE UTI EM VALOR ACIMA DA TABELA SUS NÃO CONFIGURA, POR SI SÓ, DESVIO DE OBJETO OU DE FINALIDADE. DESPESAS IRREGULARES POR VIOLAÇÃO À PORTARIA MS 1.606/2011. NÃO CONSTATAÇÃO DE SUPERFATURAMENTO NEM DE PAGAMENTOS SEM A CONTRAPRESTAÇÃO DOS SERVIÇOS. AUSÊNCIA DE CITAÇÃO DO ENTE FEDERATIVO. DECURSO DE MAIS DE 16 ANOS DESDE A OCORRÊNCIA DOS FATOS IRREGULARES. PREJUÍZO À DEFESA DO ENTE FEDERATIVO. IRREGULARIDADE DAS CONTAS DE PARTE DOS GESTORES. REGULARIDADE COM RESSALVA DAS CONTAS DOS DEMAIS.

TOMADA DE CONTAS ESPECIAL (TCE)

Secretaria de Controle Externo de Tomada de Contas Especial (SecexTCE).

Trata-se de tomada de contas especial instaurada pelo Fundo Nacional de Saúde (FNS) , a partir de auditoria realizada pelo Departamento Nacional de Auditoria do Sistema Único de Saúde (Denasus) , em desfavor de Arnaldo Bernardino Alves, Secretário de Saúde do Distrito Federal (DF) , gestão 23/11/2002 a 21/3/2005; Mário Antônio Alvarenga Horta Barbosa, Secretário Adjunto de Saúde do DF, gestão 8/1/2003 a 30/3/2005; Mário Sérgio Nunes, Subsecretário de Atenção à Saúde do DF, gestão 8/1/2003 a 21/8/2006; Carlos Alberto Tayar, Diretor Executivo do Fundo Estadual de Saúde do DF, gestão 8/1/2003 a 4/4/2005; Aldery Silveira Junior, Subsecretário de Apoio Operacional da Secretaria de Estado da Saúde do DF, gestão 8/1/2003 a 13/9/2004; José Geraldo Maciel, Secretário de Estado da Saúde do DF a partir de 21/3/2005.
A auditoria realizada pelo Denasus identificou dano ao erário, no valor histórico de R$ 3.657.816,71, decorrente de pagamentos, nos exercícios de 2003 a 2005, de procedimentos de Unidade de Tratamento Intensivo (UTI) aos hospitais da rede privada do Distrito Federal em valores acima da Tabela do SUS. A fiscalização também constatou as irregularidades de dispensa indevida de licitação, ausência de pesquisa prévia de preços de mercado e ausência de celebração de contratos entre a Secretaria de Saúde do DF (SES/DF) e os hospitais da rede privada.
Em instrução preliminar (peças 24 a 26) , a Secretaria de Controle Externo de Tomada de Contas Especial (SecexTCE) propôs a citação dos gestores da área de saúde cujos atos deram causa ao dano, notadamente aqueles cujas condutas estariam relacionadas à dispensa de licitação, à ausência de pesquisa de preços, à assinatura dos contratos e aos processos de pagamento (peça 24, p. 6) .  
Instados a se manifestar no âmbito deste Tribunal, os responsáveis apresentaram suas alegações de defesa, à exceção de Aldery Silveira Junior, que permaneceu silente. Dessa forma, este responsável deve ser considerado revel, dando-se prosseguimento ao feito, nos termos do art. 12, § 3º, da Lei 8.443/1992. 
Em análise de mérito, a unidade instrutora, em pronunciamentos uniformes, concluiu pelo afastamento parcial do débito imputado aos gestores da SES/DF, no montante histórico de R$ 2.763.912,09, tendo em vista que esse valor seria referente aos pagamentos feitos ao Hospital Santa Juliana, objeto de outro processo, TC Processo 004.145/2005-7, no qual já teria havido a condenação do Distrito Federal e de Arnaldo Bernardino Alves ao ressarcimento aos cofres do Fundo de Saúde do Distrito Federal (Acórdão 3215/2013-TCU-Plenário) . 
Com relação ao débito remanescente, decorrente dos pagamentos de procedimentos de UTI em valores acima daqueles estabelecidos pela Tabela do SUS, a unidade instrutora qualificou tais fatos como desvio de finalidade, hipótese em que dever-se-ia imputar o dever de ressarcimento exclusivamente ao Distrito Federal. Contudo, como o ente federativo sequer foi, até o momento, citado, propõe dispensá-lo da responsabilidade de recompor o respectivo fundo de saúde, julgando irregulares as contas de Arnaldo Bernardino Alves e Aldery Silveira Junior, respectivamente Secretário de Saúde e Subsecretário de Apoio Operacional da Secretaria de Saúde à época dos fatos. Em decorrência da prescrição da pretensão punitiva, deixou de propor a cominação de multa.
Quanto aos demais responsáveis, José Geraldo Maciel, Carlos Alberto Tayar, Mário Antônio Alvarenga Horta Barbosa e Mário Sérgio Nunes, propõe julgar regulares com ressalva as respectivas contas, dando-lhes quitação, uma vez que as alegações de defesa teriam sido suficientes para elidir as irregularidades que lhes foram atribuídas. 
O Ministério Público de Contas divergiu desse encaminhamento, por entender que a situação dos autos não se confundiria com o desvio de finalidade na aplicação dos recursos, tampouco se podendo afirmar que o Distrito Federal teria se beneficiado com o pagamento de valores superiores à Tabela do SUS. Defende, portanto, que caberia julgar irregulares as contas dos responsáveis, Arnaldo Bernardino Alves e Aldery Silveira Junior, com fundamento no art. 16, inciso III, alíneas "b" e "c", da Lei 8.443/1992, condenando-os ao ressarcimento dos valores apurados pela unidade técnica.
Contudo, considerando que os pagamentos irregulares que ensejaram a instauração desta TCE ocorreram nos exercícios de 2003 a 2005, há mais de dez anos, e o recente posicionamento do Supremo Tribunal Federal no Recurso Extraordinário 636.886/AL, entende que restou consumada a prescrição das pretensões punitiva e de ressarcimento ao erário, manifestando-se "pelo arquivamento do presente processo, sem julgamento do mérito, nos termos do art. 212 do Regimento Interno do TCU" (peça 118, p. 32) .
II
Corroboro, em essência, a proposta da unidade instrutora, incorporando os seus fundamentos às minhas razões de decidir no que não conflitar com este voto.
Com relação à prescrição da pretensão de ressarcimento, o Ministério Público de Contas fundamenta sua proposta de extinção do processo sem julgamento de mérito, nos termos do art. 212 do Regimento Interno do TCU.
Divirjo desse encaminhamento basicamente por dois motivos. 
O primeiro de natureza regimental. É que o mencionado fundamento normativo, art. 212 do Regimento Interno desta Corte, refere-se a decisão terminativa, situação em que o processo é extinto sem o julgamento do mérito. E como se sabe, o reconhecimento da prescrição é uma decisão definitiva, isto é, com resolução de mérito, conforme preceitua o inciso II do art. 487 do Código de Processo Civil:
Art. 487. Haverá resolução de mérito quando o juiz:
 (...) 
II - decidir, de ofício ou a requerimento, sobre a ocorrência de decadência ou prescrição;
Em segundo lugar, tenho defendido entendimento distinto em relação ao tema da prescrição, adotando a tese da imprescritibilidade das ações de ressarcimento ao erário.
Quanto a este ponto, entendo que a decisão do Supremo Tribunal Federal (STF) no Recurso Extraordinário 636.886/AL deverá ensejar a revisão da jurisprudência deste Tribunal.
Todavia, há que se reconhecer que ainda não é possível a imediata aplicação da nova decisão da Suprema Corte com o mínimo de segurança. Com efeito, ainda existem lacunas acerca de questões essenciais, como o prazo prescricional, o início da contagem e as hipóteses de interrupção. Ademais, não está claro quais serão os processos efetivamente alcançados pela modificação do entendimento, visto que ainda estão pendentes de julgamento os embargos de declaração opostos para requerer, inclusive, a modulação temporal dos efeitos.
Dessa forma, por enquanto, tenho me curvado à compreensão dos meus pares pela manutenção do entendimento consolidado pelo TCU e pelo próprio STF no sentido de considerar imprescritíveis as ações de ressarcimento ao erário.
Com relação à prescrição da pretensão punitiva, adoto a tese prevalecente no julgado proferido em incidente de uniformização de jurisprudência, TC 030.926/2015-7, ocasião em que o TCU pacificou o entendimento sobre a questão. Naquela oportunidade, restaram assentadas as seguintes premissas: 
2.1. a pretensão punitiva do TCU subordina-se ao prazo geral de prescrição indicado no art. 205 do Código Civil, de dez anos; 
2.2. a prescrição será contada a partir da data de ocorrência da irregularidade sancionada, nos termos do art. 189 do Código Civil; 
2.3. o ato que ordenar a citação, a audiência ou a oitiva da parte interrompe a prescrição, nos termos do art. 202, inciso I, do Código Civil; 
2.4. a prescrição interrompida recomeça a correr da data em que for ordenada a citação, a audiência ou oitiva da parte, nos termos do art. 202, parágrafo único, parte inicial, do Código Civil; 
2.5. haverá a suspensão da prescrição toda vez que o responsável apresentar elementos adicionais de defesa, ou mesmo quando forem necessárias diligências causadas por conta de algum fato novo trazido pelos jurisdicionados, não suficientemente documentado nas manifestações processuais, sendo que a paralisação da contagem do prazo ocorrerá no período compreendido entre a juntada dos elementos adicionais de defesa ou da peça contendo o fato novo e a análise dos referidos elementos ou da resposta da diligência, nos termos do art. 160, §2º, do Regimento Interno.
No caso, o ato que autorizou a citação dos responsáveis ocorreu em 26/10/2019 (peça 27) , decorridos, portanto, mais de dez anos dos fatos sob exame, razão pela qual acolho a proposta da unidade instrutora, incorporando seus fundamentos às minhas razões decisórias especificamente quanto a esse ponto, e considero prescrita a pretensão punitiva do TCU.
III
Superada a análise da prescrição, detenho-me às irregularidades apuradas nos autos.
Com relação ao débito, a unidade instrutora informa que os valores repassados ao Hospital Santa Juliana, apurados no Relatório de Auditoria 4025 do Denasus no montante de R$ 2.763.912,09, já foram objeto de julgamento por parte desta Corte de Contas no TC Processo 004.145/2005-7, TCE resultante da conversão de processo de representação formulada pelo Ministério Público de Contas.
Naqueles autos, foram proferidos os Acórdãos 2.460/2012 e 3.215/2013, ambos do Plenário, por meio dos quais o TCU rejeitou as alegações de defesa e condenou o Distrito Federal, solidariamente com o ex-Secretário de Saúde, Arnaldo Bernardino Alves, ao recolhimento dos valores aos cofres do Fundo de Saúde do ente federativo.  
Os fundamentos utilizados naquela assentada foram que, na linha do que preconiza a Portaria GM/MS 1.606/2001, a complementação de recursos em relação à tabela do SUS, caso fosse necessária, deveria ser custeada com recursos do Distrito Federal, o que não aconteceu, restando, por conseguinte, caracterizado o emprego de recursos públicos federais em desacordo com normativo do Ministério da Saúde.
Conforme se observa na tabela comparativa entre os débitos desta TCE e aqueles objeto do TC Processo 004.145/2005-7, elaborada pela unidade instrutora à peça 115, p. 7-10, há exata convergência entre valores e datas-bases para 81 parcelas de valores a serem ressarcidos. 
Por outro lado, há divergência entre valores, ou mesmo parcelas de débito não contempladas respectivamente nos dois processos, para os seguintes lançamentos:
	Débitos TC Processo 004.145/2005-7
	Débitos nesta TCE

	195.703,74
	30/06/2004
	30/06/2004
	148.050,03

	12.302,83
	16/08/2004
		
	20.459,38
	06/09/2004
		
	25.417,83
	08/11/2004
		
	67.000,13
	18/11/2004
	18/11/2004
	56.813,54

	68.137,99
	18/11/2004
	18/11/2004
	67.000,13

	56.813,54
	18/11/2004
		
	5.823,08
	18/11/2004
		
	6.135,35
	19/01/2005
	19/01/2005
	6.155,35

	4.123,52
	19/01/2005
		
	4.123,55
	19/01/2005
		
			19/01/2005
	27.122,44

	24.390,92
	24/02/2005
	24/02/2005
	24.858,04

Não obstante essas divergências pontuais, tendo em vista que, ao fim, o débito apurado no TC Processo 004.145/2005-7 referente aos pagamentos ao Hospital Santa Juliana (R$ 2.924.344,39) supera o montante apontado neste processo (R$ 2.763.912,09) , manifesto concordância a proposta da unidade instrutora de excluí-los do valor a ser ressarcido nesta ocasião.
IV
Quanto ao débito remanescente, relacionado aos pagamentos para os hospitais Santa Helena, Santa Lúcia, Prontonorte e Daher Lago Sul, a unidade instrutora defende que caberia condenar exclusivamente o ente federativo, sem solidariedade com o gestor, em linha com o entendimento do Ministro Raimundo Carreiro apresentado no voto revisor na ocasião do julgamento do TC Processo 004.145/2005-7.
A divergência suscitada pelo Ministro Raimundo Carreiro naqueles autos, tese que não prevaleceu no julgamento do TCU, foi de que o Distrito Federal teria se beneficiado com o dispêndio irregular dos recursos federais ao SUS, "uma vez que os cofres distritais deixaram de despender a parcela financeira, correspondente ao acréscimo em relação à tabela do SUS do valor do pagamento do tratamento de pacientes em UTI de hospital particular". Acrescentou que, no caso do Hospital Santa Juliana, não teria sido constatado superfaturamento (pelas informações prestadas pelo Denasus, os valores cobrados da SES/DF seriam condizentes com os praticados pelo mercado hospitalar local) nem pagamentos sem a contraprestação dos serviços. 
Contudo, tendo em vista que o ente federativo sequer foi citado, a unidade instrutora propôs dispensá-lo da responsabilidade de recompor o respectivo fundo de saúde, julgando irregulares as contas de Arnaldo Bernardino Alves e Aldery Silveira Junior, respectivamente Secretário de Saúde e Subsecretário de Apoio Operacional da Secretaria de Saúde à época dos fatos. 
O Ministério Público de Contas, antes de defender a ocorrência da prescrição da pretensão de ressarcimento, discordou dessa conclusão, por não vislumbrar "razões suficientes para excluir a responsabilidade dos ex-gestores pelos débitos decorrentes dos pagamentos irregulares sobretudo com base em suposto desvio de finalidade que teria favorecido o Distrito Federal - não arrolado neste processo" (peça 118, p. 2) .
Entendo que, no caso sob exame, não há como responsabilizar o ente federativo e os ex-gestores. Contudo, apresento, para tanto, fundamentos distintos dos mencionados pela unidade instrutora. 
Rememoro, inicialmente, que o TCU, por meio do Acórdão 1072/2017-TCU-Plenário, proferido em processo de representação de minha relatoria (TC Processo 022.118/2015-2) , diante da necessidade de proporcionar tratamento uniforme às transferências de recursos na modalidade fundo a fundo pelo SUS, firmou alguns entendimentos acerca do assunto, em especial quanto à abrangência do desvio de objeto e desvio de finalidade. 
Conforme registrei naquela ocasião, há desvio de objeto quando os recursos são aplicados na área para o qual estavam destinados, no entanto, em objeto distinto. Especificamente com relação às transferências fundo a fundo, apresentei as seguintes considerações:
"28. No tocante às transferências de recursos federais "fundo a fundo", a Portaria GM/MS 204/2007 estabelece que elas ocorrem por meio de seis blocos de financiamento: Bloco de Atenção Básica, Bloco de Média e Alta Complexidade Ambulatorial e Hospitalar, Bloco de Vigilância em Saúde, Bloco de Assistência Farmacêutica, Bloco de Gestão do Sistema Único de Saúde (SUS) e Bloco de Investimentos na Rede de Serviços de Saúde. Consoante o artigo 6º da mencionada portaria, "os recursos referentes a cada bloco de financiamento devem ser aplicados nas ações e serviços de saúde relacionados ao próprio bloco.
29. Essa normatização possui o condão de permitir que o Ministério da Saúde (MS) atue como formulador de políticas públicas e indutor da atuação dos gestores estaduais, municipais e distrital, direcionando recursos para cada um desses blocos de acordo com as ações de saúde que pretende intensificar. Assim, a utilização de recursos transferidos dentro de um bloco em despesas atinentes a outro bloco caracteriza desvio de objeto, pois o gasto ocorreu com uma ação de saúde, mas em objeto diverso do pactuado."
O desvio de finalidade, por sua vez, "ocorre quando há aplicação de recursos transferidos pelo FNS em gastos públicos alheios às ações e aos serviços de saúde (despesas com educação por exemplo) , os quais encontram-se definidos na Lei Complementar 141/2012, art. 3º".
Vê-se, portanto, que o caso sob exame não se enquadra no desvio de finalidade, pois os recursos foram integralmente direcionados a procedimentos de UTI. Tampouco se enquadra no desvio de objeto. Enquadra-se, sim, na execução irregular de despesa, por contrariar norma do Ministério da Saúde, a Portaria MS 1.606/2011. 
Nesse sentido, conforme registrado no voto complementar do Acórdão 3215/2013-TCU-Plenário, mesmo que os preços tabelados pelo SUS possam ser considerados uma referência mínima, a norma proíbe o pagamento de excedente com recursos federais. No caso, na linha do que preconiza a Portaria MS 1.606/2011, a seguir transcrita, a complementação de recursos, se necessária, deveria ser custeada com recursos do Distrito Federal, sendo vedada a utilização de recursos federais para tal finalidade:
"Art. 1º Definir que os estados, Distrito Federal e municípios que adotarem tabela diferenciada para remuneração de serviços assistenciais de saúde deverão, para efeito de complementação financeira, empregar recursos próprios estaduais e/ou municipais, sendo vedada a utilização de recursos federais para esta finalidade.
Art. 2º Definir que a utilização de tabela diferenciada para remuneração de serviços de saúde não poderá acarretar, sob nenhuma circunstância, em discriminação no acesso ou no atendimento dos usuários referenciados por outros municípios ou estados no processo de Programação Pactuada Integrada/PPI.
Parágrafo único. Para evitar a que o Tesouro Municipal seja onerado pelos serviços prestados a cidadãos de outros municípios, os gestores municipais que decidirem por complementar os valores da tabela nacional de procedimentos deverão buscar, em articulação com os gestores dos municípios que utilizem sua rede assistencial, a implementação de mecanismos de cooperação para a provisão dos serviços.
Art. 3º Estabelecer que os municípios habilitados na Gestão Plena do Sistema Municipal/ GPSM deverão informar, com antecedência mínima de 30 (trinta) dias, à respectiva Comissão Intergestores Bipartite/CIB, as alterações a serem efetuadas nos valores das tabelas." (destacou-se) 
No mesmo sentido aponta precedente desta Corte de Contas, conforme se observa do enunciado da jurisprudência selecionada do TCU, especificamente a segunda parte (Acórdão 14205/2018-TCU-Primeira Câmara, de relatoria do Ministro Benjamin Zymler) :
"O pagamento pelo ente federado por despesas médicas acima dos valores constantes da tabela do SUS não configura débito quando os preços forem compatíveis com aqueles praticados no mercado. A tabela do SUS fixa o valor máximo a ser custeado com recursos da União (Portaria-MS 1.606/2001) , devendo o excedente ser arcado por recursos do ente federado, a serem aportados ao seu próprio fundo de saúde." (destacou-se) 
Sendo irregulares as despesas em análise, cumpre identificar os responsáveis que lhe deram causa.
Para tanto, observo que a portaria em comento não veda pagamentos acima da tabela do SUS. A vedação é para que os valores excedentes à tabela SUS sejam custeados com recursos federais, cabendo aos respectivos entes federativos - estados, Distrito Federal e municípios - efetuar a complementação financeira com recursos próprios. 
Ademais, a própria portaria já define a quem compete ressarcir esses valores. Essa responsabilidade recai sobre os respectivos entes estaduais e municipais, pois, se a eles é atribuída a obrigação de complementação financeira (art. 1º da Portaria CM/MS 1.606/2011) , a eles também será imputada a responsabilidade pelo respectivo inadimplemento, lembrando que, nos dizeres de Sérgio Cavalieri Filho, a responsabilidade é a sombra da obrigação, imputando-se o dever sucessivo de ressarcir àquele que tinha o dever originário de pagar.
Esse foi o entendimento adotado em outros processos julgados perante esta Corte, a exemplo do Acórdão 1072/2017-TCU-Plenário, de minha relatoria.
Ressalto, em acréscimo, que a situação ora examinada apresenta distinções em relação aos pagamentos efetuados ao Hospital Santa Juliana, apreciados no TC Processo 004.145/2005-7.
Um dos fundamentos para a condenação do gestor naquela ocasião foi o favorecimento do Hospital Santa Juliana, pertencente a parentes do ex-Secretário de Saúde, conforme restou consignado no voto complementar do Acórdão 3215/2013-TCU-Plenário, excerto a seguir transcrito:
"5. Como já enfatizei anteriormente, as investigações realizadas pela Câmara Legislativa do DF indicaram o favorecimento do Hospital Santa Juliana, de propriedade de parentes do ex-Secretário de Saúde, como destinatário de pacientes de UTI não albergados pela rede pública de saúde, inclusive com elevado percentual de pacientes encaminhados a esse hospital, em detrimento dos demais estabelecimentos da rede privada. A escolha prioritária dessa unidade hospitalar coloca em dúvida, inclusive, a necessidade de se despenderem recursos excedentes à tabela do SUS, como autorizado pelo ex-Secretário, uma vez que o procedimento adotado praticamente excluiu a possibilidade de seleção de outros hospitais, nos quais poderiam ser aceitos os valores constantes da mencionada tabela.
6. Ao escolher sistematicamente o Hospital Santa Juliana para o encaminhamento de pacientes, sem ao menos verificar se os outros hospitais particulares aceitariam executar as internações pela tabela do SUS, o ex-Secretário de Saúde ao mesmo tempo favoreceu indevidamente unidade hospitalar de propriedade de parentes seus e gerou encargos extras ao Distrito Federal. Ainda que os demais hospitais tivessem aceitado apenas preços acima da tabela do SUS, como fez o Hospital Santa Juliana, o simples direcionamento da grande maioria dos pacientes a essa unidade, cujo controle societário pertencia a familiares do ex-Secretário, a meu ver, já seria suficiente para atribuir também ao gestor o encargo pela reparação do dano."
E no caso sob exame, essa circunstância não foi verificada, tampouco foram constadas outras irregularidades ensejadoras de dano, conforme ressalta a unidade instrutora (peça 115, p. 19) :
"100. Convém, no entanto, tecer algumas outras considerações acerca da matéria. Na mesma linha do voto proferido pelo ministro Raimundo Carreiro no TC Processo 004.145/2005-7, quando da prolação do Acórdão 3215/2013-TCU-Plenário, verifica-se que não foi apontado superfaturamento, nem pagamentos sem a contraprestação dos serviços. O que se constatou foi o pagamento com recursos federais de serviços acima da tabela do SUS, cuja diferença deveria ter sido custeada com recursos próprios do ente federado.
101. Houve, na verdade, pagamento por serviços de saúde, com recursos federais destinados à função 'saúde', mas que não poderiam, por imposição da então vigente Lei Orçamentária, ser utilizados para custear essa diferença de preço praticada pelas instituições privadas acima da tabela SUS." (destaquei) 
Desse modo, em tese, a solução mais adequada seria a condenação exclusiva do Distrito Federal. Entretanto, não há como fazê-lo sem que sejam observados os princípios fundamentais do contraditório e da ampla defesa. E no contexto atual, em que os fatos irregulares ocorreram há mais de 16 anos, entendo não ser razoável propor a citação do ente federativo, pois o decurso de tempo, nesse caso, constituiria um óbice à sua defesa e, consequentemente, ao desenvolvimento válido e regular do processo.
Com relação a Arnaldo Bernardino Alves e Aldery Silveira Junior, concordo com a análise da unidade instrutora, no sentido de que a autorização de pagamento aos hospitais Prontonorte, Santa Helena, Santa Lúcia e Daher Lago Sul por procedimentos de UTI em valor acima da tabela do SUS nos montantes históricos, respectivamente, de R$ 13.981,10; R$ 86.002,41; R$ 708.665,76; e R$ 85.255,35, enseja o julgamento pela irregularidade das contas, com fundamento no art. 16, inciso III, alínea "b", da Lei 8.443/1992.
Conforme mencionado, regularmente citado, Aldery Silveira Junior não apresentou defesa, sendo considerado, portanto, revel. Arnaldo Bernardino Alves, por sua vez, não logrou trazer aos autos justificativa para as irregularidades verificadas.
Quanto aos demais responsáveis, José Geraldo Maciel, Carlos Alberto Tayar, Mário Antônio Alvarenga Horta Barbosa e Mário Sérgio Nunes, manifesto concordância com a proposta da unidade instrutora, incorporando seus fundamentos às minhas razões de decidir, no sentido de julgar regulares com ressalva as respectivas contas, dando-lhes quitação, tendo em vista que as alegações de defesa foram suficientes para elidir as irregularidades que lhes foram atribuídas. Por dever de síntese e objetividade processuais, remeto à instrução reproduzida no relatório que compõe esta decisão - a qual, reforço, acolhi como fundamento em relação a esse ponto.
Ante o exposto, voto por que o Tribunal adote o Acórdão que ora submeto à deliberação deste Colegiado.
TCU, Sala das Sessões Ministro Luciano Brandão Alves de Souza, em 30 de março de 2021.
Ministro BRUNO DANTAS 
Relator